---
title: "Inversiones"

output:
  pdf_document:
    latex_engine: xelatex
    toc: true
  
header-includes:
  - \usepackage{float}
  - \usepackage{wrapfig}
---

```{r setup, include=FALSE}
knitr::opts_chunk$set(echo = TRUE)
```

```{r, echo = FALSE, warning=FALSE}
library(kableExtra)
library(ggplot2)
library(gridExtra)
```


# Comportamiento de las inversiones, los gastos de administración y otras variables financieras.

El Régimen de Capitalización Colectiva (RCC) del fondo C cuenta con información
del portafolio de inversiones. No posee gastos administrativos, pues, son 
asumidos por la empresa administradora. Asímismo, tampoco presenta otras variables
financieras que influyan en el régimen.
De modo que, se procede a analizar únicamente el comportamiento de las 
inversiones.

A continuación, se presenta la composición de la cartera, a valor de mercado, de
las inversiones al 31 de diciembre del 2023 según tres criterios: Sector,
plazo de vencimiento y moneda.

El gráfico # muestra que el portafolio de inversiones está compuesto en un 6.8%
por la  Cartera de Crédito y el restante 93.2% corresponde a la Cartera de Valores. De esta,
la mayor parte de las inversiones del régimen se encuentran en el BCCR-MH,
con un 76.1%. Se puede observar que, un 4.6% de las inversiones se encuentran en el sector 
Público y un 10,3% en el sector Privado. Las inversiones en el Mercado
Internacional es de un 2.1%.

```{r, warning=FALSE, echo=FALSE, results='asis'}
inversiones_sector <- data.frame("Sector" = 
                                   c("BCCR-MH","Público", "Privado-Deuda", 
                                     "Privado- Fondos Inmobiliarios y Financieros",
                                     "Privado Fideicomisos", "Privado-Acciones", "Mercado Internacional", 
                                     "Cartera de crédito"), 
                                 "RCC" =  c(76.1, 4.6, 5.6,4.6,0.1,0.0,2.1,6.8))

graf_sector <- ggplot(inversiones_sector, aes(x = RCC, y = Sector)) +
   geom_bar(stat = "identity", alpha = 0.7, position = "stack", width = 0.4, 
            fill = "#2F4F4F") +
  geom_text(aes(label = paste0(RCC,"%")), position = position_stack(vjust = 0.5), size = 3) +
  labs(title = " Gráfico #: Composición de Inversiones por Sector", 
       subtitle = "al 31 de Diciembre del 2023 (a valor de mercado)",
       x = "RCC (%)",
       y = "Sector") +
    theme_minimal()+
  theme(legend.position = "bottom",
        plot.title = element_text(hjust = 0.5),
        plot.subtitle = element_text(hjust = 0.5),
        plot.caption = element_text(hjust = 0, color = "black", size = 8),
        legend.title = element_blank()) +
  labs(caption = expression(bold("Fuente: ") *"Elaborado a partir de datos del Fondo C"))

graf_sector
```

Además,la Cartera de Crédito del portafolio de inversiones tiene un 
plazo de vencimiento promedio de 10 años. Según el gráfico #, la mayoría de las 
emisiones de las inversiones de la Cartera de Valores se concentran en el plazo 
de más de 15 años. Seguido del plazo de 4 a 5 años y 5 a 10 años. La minoría de 
las inversiones se emiten en el plazo de 10 a 15 años. 

```{r, warning=FALSE, echo=FALSE}
inversiones_plazo <- data.frame("Plazo"= c("Hasta un año","De 2 a 3 años",
                                     "De 4 a 5 años", "5 a 10 años",
                                     "10 a 15 años", "Más de 15 años"), 
                                 "RCC" = 
                                   c(12.6, 14.9,20.5,19.1,4.4,21.6))

# Convertir la variable Plazo en un factor ordenado
inversiones_plazo$Plazo <- factor(inversiones_plazo$Plazo, levels = c(
  "Hasta un año","De 2 a 3 años","De 4 a 5 años", "5 a 10 años",
  "10 a 15 años", "Más de 15 años"))

# Crear el gráfico de barras para inversiones_plazo
graf_plazo <- ggplot(inversiones_plazo, aes(x = Plazo, y = RCC)) +
  geom_bar(stat = "identity", fill = "cadetblue3", width = 0.5) +
  geom_text(aes(label = paste0(RCC,"%")), position = position_stack(vjust = 0.5), size = 3) +
  labs(title = " Gráfico #: Composición de Inversiones por Plazo de Vencimiento", 
      subtitle = "al 31 de Diciembre del 2023 (a valor de mercado)",
       x = "Plazo de vencimiento",
       y = "RCC (%)") +
  theme_minimal() +
  theme(legend.position = "bottom",
        plot.title = element_text(hjust = 0.5),
        plot.subtitle = element_text(hjust = 0.5),
        plot.caption = element_text(hjust = 0, color = "black", size = 8),
        legend.title = element_blank()) +
  labs(caption = expression(bold("Fuente: ") * "Elaborado a partir de datos del Fondo C"))
```

\begin{wrapfigure}[15]{r}{0.5\textwidth}

 \centering
 
```{r , fig.align='right', echo=FALSE}
 graf_plazo
```
\end{wrapfigure}


Por otro lado, el total de la Cartera de Crédito está en colones. En cuanto a
la Cartera de Valores, se muestra en el gráfico # que la mayoría de los 
instrumentos financieros están invertidos en colones (57.1%), un 18.9% en 
Unidades de Desarrollo (moneda virtual) y el restante se invierte en dólares (17.2%).

```{r, warning=FALSE, echo=FALSE}
inversiones_moneda <- data.frame("Moneda"= c("Colones","Dólares", 
                                             "Unidades de Desarrollo"), 
                                 "RCC" = c(57.1,17.2, 18.9))

# Gráfico de barras monedas
graf_moneda <- ggplot(inversiones_moneda, aes(x = Moneda, y = RCC)) +
  geom_bar(stat = "identity", fill = "#BCEE68",  width = 0.5) +
  geom_text(aes(label = paste0(RCC,"%")), position = position_stack(vjust = 0.5), size = 3) +
  labs(title = "Gráfico #: Composición de Inversiones por Moneda",
       subtitle = "al 31 de Diciembre del 2023 (a valor de mercado)",
       x = "Moneda",
       y = "RCC (%)") +
  theme_minimal() +
  theme(legend.position = "bottom",
        plot.title = element_text(hjust = 0.5),
        plot.subtitle = element_text(hjust = 0.5),
        plot.caption = element_text(hjust = 0, color = "black", size = 8),
        legend.title = element_blank()) +
  labs(caption = expression(bold("Fuente: ") * "Elaborado a partir de datos del Fondo C"))

```
\begin{wrapfigure}[15]{r}{0.5\textwidth}

 \centering
 
```{r , fig.align='right', echo=FALSE}
 graf_moneda
```
\end{wrapfigure}
