---
title: "Inversiones"

output:
  pdf_document:
    latex_engine: xelatex
    toc: true
  
header-includes:
  - \usepackage{float}
  - \usepackage{wrapfig}
---

```{r setup, include=FALSE}
knitr::opts_chunk$set(echo = TRUE)
```

```{r, echo = FALSE, warning=FALSE}
library(kableExtra)
library(ggplot2)
library(gridExtra)
```


# Comportamiento de las inversiones, los gastos de administración y otras variables financieras

El régimen del fondo C solo cuenta con información sobre las inversiones. No posee
gastos administrativos, pues, son asumidos por la empresa administradora. 
Asímismo, tampoco presenta otras variables financieras que influyan en el régimen.
De modo que, se procede a analizar únicamente el comportamiento de las 
inversiones.

A continuación, se presenta la composición de la cartera, a valor de mercado, de
las inversiones al 31 de diciembre del 2023 según tres criterios: Sector,
plazo de vencimiento y moneda.

```{r, warning=FALSE, echo=FALSE, results='asis'}
inversiones_sector <- data.frame("Sector (a valor de mercado)" = 
                                   c("BCCR-MH","Público", "Privado-Deuda", 
                                     "Privado- Fondos Inmobiliarios y Financieros",
                                     "Privado Fideicomisos", "Privado-Acciones", "Mercado Internacional", 
                                     "Cartera de crédito"), 
                                 "Régimen de Capitalización Colectiva -RCC %" = 
                                   c(76.1, 4.6, 5.6,4.6,0.1,0.0,2.1,6.8))
# Cambiar nombres de columnas
colnames(inversiones_sector) <- c("Sector (a valor de mercado)", "Régimen de Capitalización Colectiva - RCC %")

tabla_sector <- inversiones_sector %>%
  kable("latex", booktabs = TRUE) %>%
  kable_styling(latex_options = c("striped", "hold_position"), 
                full_width = FALSE, position = "center") %>%
  row_spec(0, bold = TRUE, color = "white", background = "#2F4F4F") %>%
  column_spec(1, bold = TRUE, border_right = TRUE) %>%
  add_header_above(c("Composición de Inversiones por Sector al 31 de Diciembre
                     del 2023" = 2), align = "c", bold = TRUE,
                   background = "#2F4F4F", color = "white")

tabla_sector
```

La mayor parte de las inversiones se encuentran en el sector BCCR-MH, con un 76.1%.

Después del sector BCCR-MH, las mayores inversiones se encuentran en el sector Privado-Deuda y en el Mercado Internacional. Otros sectores, como Público y Privado-Acciones, tienen una participación menor en la cartera de inversiones. Es importante notar que el sector de Cartera de crédito también tiene una participación significativa.


```{r, warning=FALSE, echo=FALSE}
inversiones_plazo <- data.frame("Plazo"= c("Menos de 1 año","Un año", "2 años", 
                                     "3 años", "4 años", "5 años","5 a 10 años",
                                     "10 a 15 años", "Más de 15 años"), 
                                 "RCC" = 
                                   c(4.8, 7.8, 6.2,8.7,10.7,9.8,19.1,4.4, 21.6))

# Convertir la variable Plazo en un factor ordenado
inversiones_plazo$Plazo <- factor(inversiones_plazo$Plazo, levels = c(
  "Menos de 1 año", "Un año", "2 años", 
  "3 años", "4 años", "5 años", "5 a 10 años",
  "10 a 15 años", "Más de 15 años"
))

# Crear el gráfico de barras para inversiones_plazo
graf_plazo <- ggplot(inversiones_plazo, aes(x = Plazo, y = RCC)) +
  geom_bar(stat = "identity", fill = "cadetblue3") +
  geom_text(aes(label = RCC), vjust = -0.5, color = "black", size = 3.5) +
  labs(title = " Gráfico #: Composición de Inversiones por Plazo de Vencimiento 
      al 31 de Diciembre del 2023",
       x = "Plazo de vencimiento (a valor de mercado)",
       y = "RCC %") +
  theme_minimal() +
  theme(legend.position = "bottom",
        plot.title = element_text(hjust = 0.5),
        plot.subtitle = element_text(hjust = 0.5),
        plot.caption = element_text(hjust = 0, color = "black", size = 8),
        legend.title = element_blank()) +
  labs(caption = expression(bold("Fuente: ") * "Elaborado a partir de datos del Fondo C"))
```

\begin{wrapfigure}[15]{r}{0.5\textwidth}

 \centering
 
```{r , fig.align='right', echo=FALSE}
 graf_plazo
```
\end{wrapfigure}



```{r, warning=FALSE, echo=FALSE}
inversiones_moneda <- data.frame("Moneda"= c("Colones","Dólares", 
                                             "Unidades de Desarrollo"), 
                                 "RCC" = c(57.1,17.2, 18.9))

# Gráfico de barras monedas
graf_moneda <- ggplot(inversiones_moneda, aes(x = Moneda, y = RCC)) +
  geom_bar(stat = "identity", fill = "#2F4F4F",  width = 0.5) +
  geom_text(aes(label = RCC), vjust = -0.5, color = "black", size = 3.5) +
  labs(title = " Gráfico #: Composición de Inversiones por Moneda al 31 de
       Diciembre del 2023",
       x = "Moneda (a valor de mercado)",
       y = "RCC %") +
  theme_minimal() +
  theme(legend.position = "bottom",
        plot.title = element_text(hjust = 0.5),
        plot.subtitle = element_text(hjust = 0.5),
        plot.caption = element_text(hjust = 0, color = "black", size = 8),
        legend.title = element_blank()) +
  labs(caption = expression(bold("Fuente: ") * "Elaborado a partir de datos del Fondo C"))

```
\begin{wrapfigure}[15]{r}{0.5\textwidth}

 \centering
 
```{r , fig.align='right', echo=FALSE}
 graf_moneda
```
\end{wrapfigure}

