---
title: "Untitled"
output: html_document
date: "2024-04-05"
---

```{r setup, include=FALSE}
knitr::opts_chunk$set(echo = TRUE)
```


```{r}
library(readxl)
library(tidyverse)
library(openxlsx)
library(zoo)
library(kableExtra) # Para las tablas
```
<!-- # Inidice de precios al consumidor (IPC) -->

<!-- Desde el Este indice sirve para medir la variación de los precios de los bienes y servicios de consumo cotidiano de la población de estudio. Este esta ponderado por 289 productos los cuales el INEC los puede dividir de diversas formas pero la mas utilizada se se desglosa a continuación. -->

<!-- ```{r} -->
<!-- IPC_Comp <- data.frame( -->
<!--   Categoria = c( -->
<!--     "Alimentos y bebidas no alcohólicas", -->
<!--     "Transporte", -->
<!--     "Alquiler y servicios de la vivienda", -->
<!--     "Comunicaciones", -->
<!--     "Bienes y servicios diversos", -->
<!--     "Salud", -->
<!--     "Comidas fuera del hogar y servicio de alojamiento", -->
<!--     "Muebles, artículos para la vivienda y servicio doméstico", -->
<!--     "Educación", -->
<!--     "Entretenimiento y cultura", -->
<!--     "Prendas de vestir y calzado", -->
<!--     "Servicios financieros y seguros", -->
<!--     "Bebidas alcohólicas y cigarrillos" -->
<!--   ), -->
<!--   Porcentage = c(24.32, 14.82, 12.51, 7.84, 6.8, 6.04, 6.03, 5.94, 5.36, 5.09, 3.98, 0.67, 0.62) -->
<!-- ) -->
<!-- IPC_Comp %>% knitr::kable() -->

<!-- ``` -->

# Ideas
Superávit Primario: Después de 13 años de déficits primarios, en el 2022 se logró un superávit primario de ¢927.392 millones (equivalente al 2,1% del PIB 2022). Esto marca un cambio importante, ya que anteriormente se habían registrado déficits primarios. Además, se cumplió con la meta pactada con el Fondo Monetario Internacional (FMI).
Déficit Financiero: A pesar de registrar un pago de intereses por 4,6% del PIB, el déficit financiero en el 2022 se redujo a ¢1.116.751 millones (equivalente al 2,5% del PIB 2022), cifra menor en comparación con el año anterior. Es importante destacar que el pago de intereses de la deuda alcanzó su nivel más alto en los últimos 17 años.
Deuda Pública: La deuda a diciembre del 2022 alcanzó ¢28.223.523 millones, por debajo de la meta evaluativa acordada con el FMI. La razón Deuda/PIB también disminuyó a 63,8% del PIB 2022.
Ingresos Totales: Los ingresos totales a diciembre fueron de ¢7.341.175 millones (equivalente al 16,6% del PIB 2022), mayor en comparación con el mismo período del 2021.
Gasto Total: El gasto total sin intereses a diciembre fue de ¢6.413.783 millones (equivalente al 14,5% del PIB 2022), presentando un decrecimiento en comparación con el año anterior.
En el 2023, el déficit fiscal aumentó nuevamente a 3,3% del PIB, atribuido a un mayor pago de intereses sobre la deuda. Sin embargo, en junio del 2023, se registró un déficit financiero de 0,9% del PIB, el mejor resultado de los últimos 13 años.





<!-- @misc{Deficit2, -->
<!--   title = {Informe sobre el Superávit Primario en Costa Rica}, -->
<!--   author = {{Ministerio de Hacienda de Costa Rica}}, -->
<!--   year = {2024}, -->
<!--   url = {https://www.hacienda.go.cr/docs/CP122024.pdf}, -->
<!--   note = {Documento oficial del Ministerio de Hacienda de Costa Rica} -->
<!-- } -->

<!-- @misc{Deficit1, -->
<!--   title = {CP 10- Boletín Cifras fiscales a diciembre 2022}, -->
<!--   author = {{Ministerio de Hacienda de Costa Rica}}, -->
<!--   year = {2022}, -->
<!--   howpublished = {\url{https://www.hacienda.go.cr/docs/CP102023.pdf}} -->
<!-- } -->

C# Déficit fiscal
Como se ha analizado en el presente informe, Costa Rica en los años 2022 y 2023 esta mostrando una mejora a en la economía, y el caso del déficit fiscal no es la excepción. El siguiente gráfico esta representado el comportamiento del ingreso y gastos públicos de manera mensual durante el periodo analizado. 

```{r, echo=FALSE, message=FALSE, warning=FALSE, echo=FALSE}


Deficit_Fiscal <- read_excel("Deficit Fiscal.xlsx")

Balance_Fiscal_L <- melt(
    Deficit_Fiscal,
    id.vars = "Detalle",
    variable.name = "Mes",
    value.name = "Balance"
  ) %>% 
  mutate()


Balance_Fiscal_L$Mes <- Balance_Fiscal_L$Mes %>%
  as.character() %>%
  as.numeric()
Balance_Fiscal_L <- Balance_Fiscal_L %>% 
  mutate(
    MesD = 
      as.Date(
        Balance_Fiscal_L$Mes,
        origin = "1899-12-30"
        )
    )

Balance_Fiscal_L %>%
  filter(
    Detalle == 
        "A- Ingresos totales" |
    Detalle ==
       "B- Gastos Totales" |
    Detalle == 
      "C- Gastos primarios"
    ) %>% 
  ggplot(
    aes(
      y = 
        Balance,
      x =
        MesD,
      color = 
        Detalle
      )
  )+
  geom_line(
    ) +
  geom_point(
    ) +
  labs(
    x =
      "Mes",
    y = 
      "Balance Fiscal",
    title = 
      "Evolución del Balance Fiscal mensual en Costa Rica en millones",
    subtitle =
      "2022-2023") +
  theme_minimal() +
    theme(
      legend.position =
        "bottom",
      plot.title = 
        element_text(
          hjust = 
            0.5
        ),
      plot.subtitle =
        element_text(
          hjust = 
            0.5
        ),
      plot.caption =
        element_text(
          hjust =
            0,
          color =
            "black",
          size =
            8
          )
      ) +
  labs(
    caption =
      expression(
        bold(
          "Fuente: "
          ) * "Elaborado a partir de datos del BCCR."
        )
    ) + scale_color_manual(
    values = 
      c(
        "#2F4F4F",
        "cadetblue3",
        "#A2CD5A"
      )
    ) +
  scale_y_continuous(
    labels = 
      comma
  )
```


Gracias a este observar se puede que en lo que respecta a gastos primarios, Costa Rica se ha mantenido en la mayoría del tiempo por debajo de los ingresos totales lo cual ha llevo a un Superávit Primario para el periodo 2022-2023, que según el boletín CP-10 del 2022 esta es una gran mejoría debido que este panorama no se presentaba desde el 2006. Asimismo, cumpliendo con una de las metas pactas con el Fondo Monetario Internacional (FMI) junto con esto también se ha mejorado la calificación crediticia del país como resalta el informe CP–12 de hacienda del 2024. Así consolidado un crecimiento económico por encima de las expectativas y una mejora en la salud financiera del país.

Si bien estas son buenas expectativas, cuando se considera en el análisis el Gasto total, incluye el pago de intereses de deuda. Se puede observar que Costa Rica un sigue presentando un déficit fiscal para el periodo analizado. Aun así el pago el de intereses de deuda son los mayores, proporcionalmente con respecto al PIB, que en los realizados en los últimos 16 años.

Con este análisis se puede concluir, que Costa Rica ha logrado avances positivos en la gestión fiscal, pero es fundamental seguir monitoreando y abordando los desafíos relacionados con el gasto y la deuda para mantener una economía sostenible y estable. El país debe continuar implementando políticas financieras responsables y buscar un equilibrio adecuado entre ingresos y gastos para garantizar su crecimiento económico a largo plazo.