---
title: "Tasas de interés experimentadas y esperadas"
output: html_document
---

```{r setup, include=FALSE}
knitr::opts_chunk$set(echo = TRUE)
```

```{r, warning=FALSE, echo=FALSE}
library(readxl)
library(tidyr)
library(ggplot2)
```

```{r, message=FALSE, echo=FALSE}
TBP_experimentadas <- read_excel("TBP.xlsx")
colnames(TBP_experimentadas)[1]<- "Mes"
TBP_experimentadas <- TBP_experimentadas %>% gather(Año, Tasa, "2022":"2023" )

TPM_experimentadas <- read_excel("TPM.xlsx")
colnames(TPM_experimentadas)[1]<- "Mes"
TPM_experimentadas <- TPM_experimentadas %>% gather(Año, Tasa, "2022":"2023" )
```

# Tasas de interés experimentadas

Se analizan las tasas básicas pasivas y las tasas de política monetaria mensuales del 2022 y del 2023 calculadas por el Banco Central de Costa Rica (BCCR). Las primeras corresponden a las tasas de interés del mercado.
En el siguiente gráfico se muestra el comportamiento de estas tasas.


```{r, echo=FALSE}
  Tasas_experimentadas_plot <- ggplot() + 
  geom_line(aes(x = 1:24, y = TBP_experimentadas$Tasa, color = "Tasa Básica Pasiva"), lwd = 1)+      
  geom_line(aes(x = 1:24, y = TPM_experimentadas$Tasa, color = "Tasa de Política Monetaria"), lwd = 1)+
  scale_color_manual(values = c("Tasa Básica Pasiva" =  "#7AC5CD", "Tasa de Política Monetaria" =    "#A2CD5A"))+
  labs(title = "Tasa Básica Pasiva y de Política Monetaria en Costa Rica, 2022-2023", x = "Años", y = "Tasa (%)", color = "")+
  scale_x_continuous(breaks = c(1, 12, 24), labels = c("2022", "2022/2023", "2023"))+ theme_minimal()
Tasas_experimentadas_plot
```

En los primeros 4 meses del 2022 la tasa básica pasiva experimentó un leve decrecimiento.Para 
el resto del año tuvo una gran subida, pasando de una tasa de 2.90% en abril a una de 6.35% en diciembre. Sin embargo, este comportamiento solo se mantuvo hasta enero del 2023. En los meses posteriores, la tasa básica pasiva mostró una tendencia a la baja presentando en diciembre una tasa de 5.36%. 
Aunque, en el 2023 la tasa básica pasiva sufrió decrecimientos, las tasas experimentadas en este periodo siguen siendo superiores a las presentadas a inicios del 2022.

En cuanto a las tasa de política monetaria, en el 2022 se presentó un comportamiento al alza y en los últimos tres meses del año las tasas fueron constantes, especificamente de 9%. Sin embargo,sucede lo opuesto para el 2023, donde se mostró una tendencia a la baja, pasando de una tasa de 9% a inicio del año a una de 6% al final de este.

En general, las tasas de política monetaria experimentadas en ambos años fueron superiores a las tasas básicas pasivas. Además, el 2022 significó un año de crecimiento para ambas tasas las cuales recayeron en el año siguiente.

