---
title: "Tasas de interés experimentadas y esperadas"
output: html_document
---

```{r setup, include=FALSE}
knitr::opts_chunk$set(echo = TRUE)
```

```{r, warning=FALSE, echo=FALSE}
library(readxl)
library(tidyr)
library(ggplot2)
```

```{r, message=FALSE, echo=FALSE}
Tasas_esperadas <- read_excel("TBP.xlsx")
colnames(Tasas_esperadas)[1]<- "Mes"
Tasas_esperadas <- Tasas_esperadas[, -c(2:34,37)]
Tasas_esperadas <- Tasas_esperadas %>% gather(Año, Interés, "2022":"2023" ) 
```

# Tasas de interés experimentadas

Se analizan las tasas básicas pasivas mensuales del 2022 y del 2023 calculadas por el Banco Central de 
Costa Rica, las cuales corresponden a las tasas de interés del mercado.


```{r, echo=FALSE}
  TBP_plot <- ggplot(Tasas_esperadas, aes(x = 1:24, y = Interés)) + 
  geom_line(color = "#7AC5CD", lwd = 1) + 
  labs(title = "Tasa Básica Pasiva en Costa Rica, 2022-2023", x = "Años", y = "Tasa Básica Pasiva (%)")   + geom_point(color = "blue") +
  scale_x_continuous(breaks = c(12, 24), labels = c("2022", "2023")) +
  cowplot::theme_cowplot()
TBP_plot
```

En los primeros 4 meses del 2022 la tasa básica pasiva experimentó un leve decrecimiento.Para 
el resto del año tuvo una gran subida, pasando de una tasa de 2.90% en abril a una de 6.35% en diciembre. Sin embargo, este comportamiento solo se mantuvo hasta enero del 2023. En los meses posteriores la tasa básica pasiva mostró una tendencia a la baja presentando en diciembre una tasa de 5.36%.
Aunque, en el 2023 la tasa básica pasiva sufrió decrecimientos, las tasas experimentadas en este periodo siguen siendo superiores a las presentadas a inicios del 2022.


