---
title: "Informe Contexto Demográfico del Régimen"
subtitle: "Grupo 3"
author:
  - "Maria Carolina Navarro Monge C05513"
  - "Tábata Picado Carmona C05961"
  - "Jimena Marchena Mendoza B74425"
  - "Valentin Chavarría Ubeda B82098"

output:
  pdf_document:
    latex_engine: xelatex
    toc: true
 
header-includes:
  - \usepackage[spanish, provide=*]{babel}
  - \usepackage{titling}
  - \usepackage{fontspec}
  - \usepackage{wrapfig}
  - \setmainfont{Arial}
  - \usepackage{xcolor}
  - \definecolor{azul}{RGB}{49, 126, 153 }
  - \definecolor{gris}{RGB}{12, 76, 99}
  - \usepackage{sectsty}
  - \sectionfont{\color{azul}}
  - \subsectionfont{\color{gris}}
---

```{r setup, include=FALSE}
knitr::opts_chunk$set(echo = TRUE)
```
\newpage
```{r, warning=FALSE,message=FALSE, echo=FALSE}
library(readxl)
library(tidyr)
library(dplyr)
library(ggplot2)
library(lubridate)
library(gridExtra)
```

#  Análisis general de la Estructura Poblacional del Régimen

El estudio actuarial se llevará a cabo utilizando como base el Fondo C, la cual, contiene datos desde enero de 1994 hasta la fecha de corte situada el 31 de diciembre del 2023. Su sostenibilidad y eficiencia dependen en gran medida de la composición de la población que contribuye a él. Por ello, es fundamental analizar la composición de dicho fondo a nivel poblacional. En esta sección, nos enfocaremos en estudiar la estructura demográfica de la población que forma parte de este régimen. A continuación, se presentará un análisis detallado de la estructura poblacional del fondo. Para llevar a cabo este análisis, se utilizarán datos demográficos relevantes, como la edad, el género y actividad.


```{r Estructura de la Poblacion, warning=FALSE,message=FALSE, include=FALSE}
FC_Activos <- read_excel(
  "Fondo C.xlsx",
  sheet = 
    "Activos"
)
FC_Activos <- FC_Activos %>% 
  mutate(
    Fec.Nac =
      as.Date(Fec.Nac),
    Edad = 
      floor(
        interval(
          Fec.Nac,ymd(
            "2023-12-31"
          )
        )/
          years(1)
      ),
    Edad5 = 
      floor(
        Edad/5
      )*5,
    Activo23 =
      rowSums(
        FC_Activos[,352:363]
      )>0,
    Contribuciones23=
      rowSums(
        FC_Activos[,352:363]>10000
      ),
    Activo22 =
      rowSums(
        FC_Activos[,(352:363)-12]
      )>0,
    Contribuciones22=
      rowSums(
        FC_Activos[,(352:363)-12]>10000
      ),
    N = (
      Sexo == 
        "M"
    )*2 - 1
  )

FC_Pensinados <- read_excel(
  "Fondo C.xlsx",
  sheet =
    "Pensionados"
) 
FC_Pensinados <- FC_Pensinados %>% 
  mutate(
    FEC_NAC =
      as.Date(FEC_NAC),
    Edad = 
      floor(
        interval(
          FEC_NAC,ymd(
            "2023-12-31"
          )
        )/
          years(1)
      ),
    Edad5 = 
      floor(
        Edad/5
      )*5,
    N = (
       SEXO== 
        "M"
    )*2 - 1
  ) %>% 
  rename(
    Sexo =
      SEXO
  )

```



```{r P, warning=FALSE, message=FALSE, echo=FALSE,  out.width="50%", fig.keep='all'}

Graf1 <- rbind(
  FC_Activos %>%
  select(
    Edad,
    N,
    Sexo
  ) ,
  FC_Pensinados %>% 
    select(
      Edad,
      N,
      Sexo
    )
  )%>%
  ggplot(
    aes(
      x =
        Edad,
      fill =
        Sexo,
      weight =
        N
    )
  )+
  geom_histogram(
    binwidth =
      2,
    color =
      "black"
  ) +
  labs(
    x =
      "Edad",
    y =
      "Conteo",
    title =
      "Distribución de Edades"
  ) +
  theme_minimal()+
  coord_flip() +
  scale_fill_manual(
    name =
      "Genero",
    labels = c(
      "Femenino" ,
      "Masculino"),
    values =
      c(
        "#2F4F4F",
        "cadetblue3",
        "#4B7F52",
        "#A2CD5A"
      )
  ) +
  theme(
    legend.position =
      "bottom",
    plot.title =
      element_text(
        hjust =
          0.5
      ),
    plot.subtitle =
      element_text(
        hjust =
          0.5
      ),
    plot.caption =
      element_text(
        hjust =
          0,
        color =
          "black",
        size =
          8),
    legend.title =
      element_blank()
  ) +
  labs(
    title =
      "Gráfico 1: Pirámide Poblacional del Regimen",
    subtitle =
      "por Edad según el Género",
    y =
      "Cantidad",
    x =
      "Edad",
    caption =
      expression(bold("Fuente: ") * "Elaborado a partir de datos del Fondo C.")
  )
```


\begin{wrapfigure}[16]{r}{0.5\textwidth}

 \centering
```{r , fig.align='right', echo=FALSE}
Graf1
```
 

\end{wrapfigure}

```{r temp1, warning=FALSE,message=FALSE, include=FALSE}
temp1 <- length(FC_Activos$Sexo) + length(FC_Pensinados$Sexo)
temp2 <- sum(FC_Activos$Activo23)
temp3 <- round(sum(FC_Activos$Activo23)/(length(FC_Activos$Sexo) + length(FC_Pensinados$Sexo)),2)*100
temp4 <- length(FC_Pensinados$Sexo)
temp5 <- round(length(FC_Pensinados$Sexo)/(length(FC_Activos$Sexo) + length(FC_Pensinados$Sexo)),2)*100
temp6 <- temp1 - temp2 -temp4
temp7 <- round(temp6/temp1,2)*100
```


Para la fecha de corte de este análisis, se revela que el fondo presenta una estructura poblacional robusta y activa, con una participación equitativa de género que refleja la diversidad y equilibrio de la sociedad actual. El régimen está compuesto por un total de `r temp1` personas. De ellas, `r temp2` (`r temp3`%) son personas activas, lo que significa que realizaron una contribución al régimen en los últimos 12 meses. Además, hay `r temp4` pensionados (`r temp5`%) y los restantes `r temp6` (`r temp7`%) están inactivos. En el caso del género, se encuentra muy equilibrado siendo que el 51% es femenino y el 49% masculino  y sin mucha variabilidad si se segrega de forma similar a lo anterior. Todo esto permite observar un régimen sostenible que puede apoyar a sus pensionados de manera efectiva. Este equilibrio entre personas activas y pensionados es crucial para la viabilidad a largo plazo del fondo.


Gracias al gráfico 1 es posible observar la concentración de la población en el rango de edad productiva entre los 20 y 50 años, lo cual, es también un indicador positivo, ya que, sugiere que el fondo puede contar con una base sólida de contribuyentes durante los próximos años. Estos datos son consistentes con los hallazgos del Informe Demográfico Nacional, lo que sugiere que las tendencias observadas en el fondo de pensiones son un reflejo de la dinámica poblacional más amplia del país. En conjunto, estos elementos proporcionan una perspectiva alentadora para la sostenibilidad y el crecimiento continuo del fondo, asegurando que las necesidades de los pensionados actuales y futuros puedan ser atendidas con confianza.


# Población activa y pensionada

## Activos

```{r, echo=FALSE, message=FALSE}
# Leer la hoja 'Activos'
activos <- read_excel("Fondo C.xlsx", sheet = "Activos")
activos <- activos[, -c(1, (ncol(activos)-1):ncol(activos))]
```

```{r, message = FALSE, echo=FALSE}
activos_filtrados <- activos %>%
  filter(rowSums(select(., -c(1:350))) != 0)
```


```{r, message = FALSE, echo=FALSE}

activos_filtrados$Fec.Nac <- as.Date(activos_filtrados$Fec.Nac) # Asegurar que FEC_NAC es de tipo Date
activos_filtrados$Edad <- as.numeric(format(as.Date("2023-12-31"), "%Y")) - as.numeric(format(activos_filtrados$Fec.Nac, "%Y"))

```

```{r, message = FALSE, echo=FALSE}
activos_filtrados$Edad_intervalo <- cut(activos_filtrados$Edad, breaks = seq(0, 80, by = 5), include.lowest = TRUE)

# Contar la cantidad de hombres y mujeres en cada intervalo de edad
piramide2 <- activos_filtrados %>%
  group_by(Edad_intervalo, Sexo) %>%
  summarise(Count = n(), .groups = "drop") %>%
  ungroup()

# Graficar la pirámide poblacional
Graf2 <- ggplot(piramide2, aes(x = Edad_intervalo, y = ifelse(Sexo == "M", -Count, Count), fill = Sexo)) +
  geom_bar(stat = "identity") +
  scale_y_continuous(labels = abs) +
  labs(title = "Gráfico 2: Pirámide Poblacional \n de Activos",
       subtitle = "2023",
       x = "Edad",
       y = "Activos",
       fill = "Sexo") +
  theme_minimal() +
  theme(legend.position = "bottom",
        plot.title = element_text(hjust = 0.5),
        plot.subtitle = element_text(hjust = 0.5),
        plot.caption = element_text(hjust = 0, color = "black", size = 8),
        legend.title = element_blank()) +
  coord_flip()+
  scale_fill_manual(values = c( "cadetblue3","#2F4F4F"),
                    labels = c( "Mujeres","Hombres"))+
  labs(caption = expression(bold("Fuente: ") * "Elaboración propia a partir de datos \n del Fondo C."))
```

Al 31 de diciembre de 2023 hay un total de 3.758 de cotizantes activos del fondo de pensiones, cuya distribución por sexo es la siguiente: 1.907 mujeres (50,75%) y 1.851 hombres (49,25%). 

De acuerdo con los datos proporcionados, los cotizantes abarcan un rango de edades entre los 20 y los 78 años, con una edad promedio de 43.07 años. El gráfico 2 muestra la distribución por edad y sexo de los cotizantes activos, destacándose una notable concentración entre los 40 y 50 años en ambos géneros.


```{r, message = FALSE, echo=FALSE}

cotizaciones <- activos_filtrados[, -c(1:2, 363, 364)]

activos_filtrados$Antiguedad <- apply(cotizaciones[, 1:360] != 0, 1, function(x) {
  # Encuentra el índice del primer mes no cero
  primer_mes <- min(which(x))
  # Calcula la antigüedad (número de meses con cotizaciones)
  antiguedad <- 361 - primer_mes
  return(antiguedad)
})

activos_filtrados$Antiguedad <- activos_filtrados$Antiguedad / 12
```


```{r, message = FALSE, echo=FALSE}
activos_filtrados$Antiguedad_Interva <- cut(activos_filtrados$Antiguedad, 
                                        breaks = c(0, 1, 5, 10, 20, Inf),
                                        labels = c("<1", "1-5", "5-10", "10-20", "20<"),
                                        right = FALSE)
```

```{r, message = FALSE, echo=FALSE}
activos_combined <- activos_filtrados %>%
  group_by(Antiguedad_Interva, Sexo) %>%
  summarise(Count = n(), .groups = "drop") %>%
  pivot_wider(names_from = Sexo, values_from = Count) %>%
  mutate(M = ifelse(is.na(M), 0, M), F = ifelse(is.na(F), 0, F))

datos_long <- tidyr::pivot_longer(activos_combined, cols = c(F, M), names_to = "Sexo", values_to = "Cantidad")

# Crear el gráfico
Graf3 <- ggplot(datos_long, aes(x = Antiguedad_Interva, y = Cantidad, fill = Sexo)) +
  geom_bar(stat = "identity", position = "dodge") +
  labs(title = "Gráfico 3: Distribución de la \n Antigüedad de Activos",
       subtitle = "2023",
       x = "Antigüedad (años)",
       y = "Cantidad",
       fill = "Género") +
  scale_fill_manual(values = c("cadetblue3", "#2F4F4F"), labels = c("Mujeres", "Hombres")) +
  theme_minimal() +
  theme(legend.position = "bottom",
        plot.title = element_text(hjust = 0.5),
        plot.subtitle = element_text(hjust = 0.5),
        plot.caption = element_text(hjust = 0, color = "black", size = 8),
        legend.title = element_blank())+
  labs(caption = expression(bold("Fuente: ") * "Elaboración propia a partir de datos \n del Fondo C."))
```


```{r, echo=FALSE, message=FALSE, warning=FALSE, fig.width=6, fig.height=4}
grid.arrange(Graf2, Graf3, ncol = 2)
```

En cuanto a la antigüedad, la media se sitúa en 12.54 años. En el gráfico 3 se representa la distribución por rango de edad y sexo, evidenciando un grupo notablemente longevo de cotizantes en ambos géneros. La mayoría de ellos tienen entre 10 y 20 años de antigüedad, seguidos por aquellos con 5 a 10 años, y los que superan los 20 años de antigüedad.

## Pensionados

La segunda población de interés es la población de pensionados (beneficiarios) en curso de pago al 31 de diciembre de 2023 de la cual, interesa su distribución por edad, sexo, tipo de pensión y antigüedad.

Es importante aclarar que algunos pensionados por vejez no cuentan con fecha de 
inicio del pago de la pensión. Por lo cual, se asignó a estos la edad promedio
de adquisión de la pensión por sexo y el tipo de pensión (vejez), donde para 
mujeres es de 64.12467 y para hombres es de 64.27295. Además, como fecha de
inicio en que rige la pensión, se toma la diferencia entre el nacimiento del individuo 
y la edad a la que se pensiona en formato año/mes/día.

El siguiente gráfico muestra una distribución de los 411 beneficiarios en curso de pago al 31 de diciembre de 2023, por edad según sexo.

```{r, message = FALSE, echo=FALSE}
# se cargan los datos de interés
pensionados <- read_excel("Fondo C.xlsx", sheet = "Pensionados")
# se eliminan las columnas no necesarias
pensionados <- pensionados[,c(2,4,5,8)]
```


```{r, message = FALSE, echo=FALSE}
# Calcular la edad al 31 de diciembre de 2023
pensionados$FEC_NAC <- as.Date(pensionados$FEC_NAC) # Asegurar que FEC_NAC es de tipo Date
pensionados$Edad <- as.numeric(format(as.Date("2023-12-31"), "%Y")) - as.numeric(format(pensionados$FEC_NAC, "%Y"))
```

```{r, message = FALSE, echo=FALSE}
pensionados$Edad_intervalo <- cut(pensionados$Edad, breaks = seq(0, 85, by = 5), include.lowest = TRUE)

# Contar la cantidad de hombres y mujeres en cada intervalo de edad
piramide <- pensionados %>%
  group_by(Edad_intervalo, SEXO, COD_TIPO_PENSION) %>%
  summarise(Count = n(), .groups = "drop") %>%
  ungroup()

# Graficar la pirámide poblacional
Graf4 <- ggplot(piramide, aes(x = Edad_intervalo, y = ifelse(SEXO == "M", -Count, Count), fill = SEXO)) +
  geom_bar(stat = "identity") +
  scale_y_continuous(labels = abs) +
  labs(title = "Gráfico 4: Pirámide Poblacional de Pensionados",
       subtitle = "2023",
       x = "Edad",
       y = "Pensionados",
       fill = "Sexo") +
  theme_minimal() +
  theme(legend.position = "bottom",
        plot.title = element_text(hjust = 0.5),
        plot.subtitle = element_text(hjust = 0.5),
        plot.caption = element_text(hjust = 0, color = "black", size = 8),
        legend.title = element_blank()) +
  coord_flip()+
  scale_fill_manual(values = c( "cadetblue3","#2F4F4F"),
                    labels = c( "Mujeres","Hombres"))+
  labs(caption = expression(bold("Fuente: ") * "Elaboración propia a partir de datos del fondo de pensiones."))
```

\begin{wrapfigure}[9]{r}{0.5\textwidth}

 \centering
```{r , fig.align='right', echo=FALSE}
Graf4
```
 
\end{wrapfigure}

La distribución por sexo es la siguiente: hay 208 mujeres (50.60%) y 208 hombres (49.40%). En cuanto a la edad, en ambos sexos se observa un grupo de pensionados fuerte en el rango de edades entre 65 y 75 años.

```{r, message = FALSE, echo=FALSE}
pensionados_por_tipo <- pensionados %>%
  group_by(COD_TIPO_PENSION, SEXO) %>%
  summarise(Count = n()) %>%
  pivot_wider(names_from = SEXO, values_from = Count, values_fill = 0)

datos_long2 <- tidyr::pivot_longer(pensionados_por_tipo, cols = c(F, M), names_to = "Sexo", values_to = "Cantidad")

Graf5 <- ggplot(datos_long2, aes(x = COD_TIPO_PENSION, y = Cantidad, fill = Sexo)) +
  geom_bar(stat = "identity", position = "dodge") +
  labs(title = "Gráfico 5: Distribución de los \n Tipos de Pension",
       subtitle = "2023",
       x = "Tipos de Pensión",
       y = "Cantidad",
       fill = "Género") +
  scale_fill_manual(values = c("cadetblue3", "#2F4F4F"), labels = c("Mujeres", "Hombres")) +
  theme_minimal() +
  theme(legend.position = "bottom",
        plot.title = element_text(hjust = 0.5),
        plot.subtitle = element_text(hjust = 0.5),
        plot.caption = element_text(hjust = 0, color = "black", size = 8),
        legend.title = element_blank())+
  labs(caption = expression(bold("Fuente: ") * "Elaboración propia a partir de datos \n del Fondo C."))
```

En cuanto al tipo de pensión, se observa que los pensionados por vejez son 236 (57.42%), seguidos por los de sucesión con 110 (26.76%) y, finalmente, los de invalidez con 65 (15.82%). Además, tanto en hombres como en mujeres, se mantiene esta distribución según lo refleja el gráfico 5. En la población masculina, destacan los pensionados por vejez, con 123 casos, lo que representa el 58.12% de los pensionados por vejez, así como los de sucesión, con 59 casos, lo que equivale al 54.64% de los pensionados por sucesión. La situación es diferente en el caso de las mujeres, donde destacan los pensionados por invalidez, con 34 casos, que constituyen el 52.30% de los pensionados por invalidez.


```{r, message = FALSE, echo=FALSE}
# Se rellenan datos faltantes para pensionados por vejez

# calcula edad de pension
pensionados <- pensionados %>%
  mutate(Edad_Pension = as.numeric(difftime(`Rige de la Pensión`, FEC_NAC, units = "days")) / 365.25) 
```


```{r, message = FALSE, echo=FALSE}
# se cargan los datos de interés
pensionados2 <- read_excel("Fondo C.xlsx", sheet = "Pensionados")
# se eliminan las columnas no necesarias
pensionados2 <- pensionados2[,c(2,4,5,8)]

# Se rellenan datos faltantes para pensionados por vejez

# calcula edad de pension
pensionados2 <- pensionados2 %>%
  mutate(Edad_Pension = as.numeric(difftime(`Rige de la Pensión`, FEC_NAC, units = "days")) / 365.25) 

#calcula el promedio de edad de pension por tipo y sexo
promedio_edad_pension_tipo<- pensionados2 %>%
  group_by(COD_TIPO_PENSION, SEXO) %>%
  summarize(promedio_edad_pension = mean(Edad_Pension, na.rm = TRUE)) 

#aquí trabaja solo con los que tiene NA's
pensionados_na <- pensionados2 %>%
  filter(is.na(`Rige de la Pensión`)) 

# se le agrega la edad de pensión promedio a los que tienen NA's
pensionados_na_con_promedio <- left_join(pensionados_na, promedio_edad_pension_tipo, by = c("SEXO", "COD_TIPO_PENSION"))

# Actualiza la columna 'Edad_Pension' con el promedio de edad de pensión correspondiente
pensionados_na_con_promedio <- pensionados_na_con_promedio %>%
  mutate(Edad_Pension = ifelse(is.na(Edad_Pension), promedio_edad_pension, Edad_Pension))

# Eliminar la columna 'promedio_edad_pension'
pensionados_na_con_promedio <- pensionados_na_con_promedio[, -6]

# pone la fecha en que se pensionarían
pensionados_na_con_promedio <- pensionados_na_con_promedio %>%
  mutate(`Rige de la Pensión` = 
    fecha_pension <- FEC_NAC + as.numeric(Edad_Pension) * 365.25 * 24 * 60 * 60)

# se corrigen años de rige de la pensión mayores a 2023
fecha_inicio_pension <- pensionados_na_con_promedio$`Rige de la Pensión`
for(i in 1 : length(fecha_inicio_pension)) {
  if(year(fecha_inicio_pension[i]) > 2023){
    year(fecha_inicio_pension[i]) <- 2023
  }
}
pensionados_na_con_promedio$`Rige de la Pensión` <- fecha_inicio_pension

# se une todo
pensionados2 <- bind_rows(pensionados_na_con_promedio, pensionados2 %>% filter(!is.na(`Rige de la Pensión`))) 

# calcula la antiguedad
antiguedad_pension <- pensionados2 %>%
  mutate(Antiguedad_Pension = as.numeric(difftime(Sys.Date(), `Rige de la Pensión`, units = "days")) / 365.25) 

```

```{r, message = FALSE, echo=FALSE}
pensionados$Antiguedad_intervalo <- cut(antiguedad_pension$Antiguedad_Pension, 
                                        breaks = c(0, 1, 5, 10, 20, Inf),
                                        labels = c("<1", "1-5", "5-10", "10-20", "20<"),
                                        right = FALSE)
```

```{r, message = FALSE, echo=FALSE}
pensionados_combined <- pensionados %>%
  group_by(Antiguedad_intervalo, SEXO) %>%
  summarise(Count = n(), .groups = "drop") %>%
  pivot_wider(names_from = SEXO, values_from = Count) %>%
  mutate(M = ifelse(is.na(M), 0, M), F = ifelse(is.na(F), 0, F))

datos_long <- tidyr::pivot_longer(pensionados_combined, cols = c(F, M), names_to = "Sexo", values_to = "Cantidad")

# Crear el gráfico
Graf6 <- ggplot(datos_long, aes(x = Antiguedad_intervalo, y = Cantidad, fill = Sexo)) +
  geom_bar(stat = "identity", position = "dodge") +
  labs(title = "Gráfico 6: Distribución de la \n Antigüedad de Pensionados",
       subtitle = "2023",
       x = "Antigüedad (años)",
       y = "Cantidad",
       fill = "Género") +
  scale_fill_manual(values = c("cadetblue3", "#2F4F4F"), labels = c("Mujeres", "Hombres")) +
  theme_minimal() +
  theme(legend.position = "bottom",
        plot.title = element_text(hjust = 0.5),
        plot.subtitle = element_text(hjust = 0.5),
        plot.caption = element_text(hjust = 0, color = "black", size = 8),
        legend.title = element_blank())+
  labs(caption = expression(bold("Fuente: ") * "Elaboración propia a partir de datos del \n fondo de pensiones."))
```

```{r, echo=FALSE, message=FALSE, warning=FALSE,fig.width=6, fig.height=4}
grid.arrange(Graf5, Graf6, ncol = 2)
```

En lo que respecta a la antigüedad, la media se establece en 5.24 años. En el gráfico 6 se aprecia un grupo considerable de pensionados recientes, la mayoría ubicados entre 1 y 5 años de antigüedad, y otro grupo, en menor cantidad, con una mayor antigüedad. Esta distribución se observa tanto en el sexo femenino como en el masculino.

# Comportamiento de altas y bajas de activos y pensionados

## Activos

```{r, warning=FALSE,message=FALSE, echo=FALSE}
activos <- read_excel("Fondo C.xlsx", sheet = "Activos", col_names = TRUE)
activos <- activos[, -c(364, 365)]
activos <- activos[, -c(2, 3)]
```
```{r, message=FALSE, warning=FALSE, echo=FALSE}
altas_bajas <- as.matrix(activos[,2:ncol(activos)] >= 10000, nrow = nrow(activos), ncol = (ncol(activos)-1))
altas_bajas <- cbind(ID = activos$ID, altas_bajas)
altas_bajas <- as.data.frame(altas_bajas)
```

```{r, message=FALSE, warning=FALSE, echo=FALSE}
nombres_columnas <- names(altas_bajas)[-1]  # Excluir la columna de ID
años <- sub(".*\\/", "", nombres_columnas)  # Extraer solo el año

# Asignar los años extraídos a las columnas correspondientes
names(altas_bajas)[-1] <- años

# Transformar de wide a long format
altas_bajas_long <- pivot_longer(altas_bajas, cols = -ID, names_to = "Año", values_to = "Valor")

# Agrupar por ID y Año, luego resumir para ver si hay algún TRUE en cada año
altas_bajas_agrupado <- altas_bajas_long %>%
  group_by(ID, Año) %>%
  summarize(Valor = any(Valor == TRUE), .groups = 'drop')

conteo_anual <- altas_bajas_agrupado %>%
  group_by(Año) %>%
  summarize(
    altas = sum(Valor == TRUE),
    bajas = sum(Valor == FALSE)
  )

conteo_anual$Año <- as.numeric(conteo_anual$Año)
```

```{r, message=FALSE, warning=FALSE, echo=FALSE}
Graf7 <- ggplot(conteo_anual, aes(x = Año)) +
  geom_line(aes(y = altas, color = "altas")) +
  geom_line(aes(y = bajas, color = "bajas")) +
  scale_color_manual(values = c("altas" = "#2F4F4F", "bajas" = "cadetblue3")) +
  labs(title = "Gráfico 7: Comportamiento de altas y bajas de los activos.", subtitle = "1994-2023", x = "Fecha", color = "Tipo", y = "Cantidad") +
  theme_minimal() +
  theme(plot.title = element_text(hjust = 0.5),
        plot.subtitle = element_text(hjust = 0.5),
        plot.caption = element_text(hjust = 0, color = "black", size = 8)) +
  labs(caption = expression(bold("Fuente: ") * "Elaborado a partir de datos del Fondo C."))
```

\begin{wrapfigure}[12]{r}{0.5\textwidth}

 \centering
 
```{r , fig.align='right', echo=FALSE}
 Graf7
```
\end{wrapfigure}

Al analizar las altas y bajas del régimen es importante recalcar que solo se consideran como cotizaciones los salarios mayores o iguales a los diez mil colones. Además,se debe tener en cuenta que se está trabajando con población cerrada, es decir, no entran nuevas generaciones. Por lo tanto, como se puede observar en el gráfico 7, las altas y bajas de los activos son inversamente proporcionales, cuando aumentan las bajas se tiene una disminición en las altas en la misma proporción y viceversa. 

En 1994, como apenas se inicia el régimen, la mayoría de personas no se encontraban aportando para este, lo cual, se puede ver en el gráfico 7 donde las bajas son superiores a las altas. Sin embargo, conforme van pasando los años las bajas van disminuyendo puesto que, muchos individuos comienzan a hacer aportaciones, aumentando así las altas del régimen. 

En general, desde 1994 hasta 2022 se mantiene una tendencia al aumento de las personas que realizan aportaciones (altas) y la disminución de las que no aportan (bajas). No obstante, en el último año se da una importante reducción en la cantidad de personas que aportan al régimen, lo cual se refleja en un aumento en las bajas. 

## Pensionados 
```{r, echo=FALSE, message=FALSE}
# se extrae  el año de la fecha de inicio de pensión
pensionados2$año <- format(pensionados2$`Rige de la Pensión`, "%Y")

# se cuenta la cantidad de pensionados que ingresan por mes, año y tipo de pensión
conteo <- pensionados2 %>%
  group_by(año, COD_TIPO_PENSION) %>%
  summarise(cantidad_personas = n())
conteo$año <- as.numeric(conteo$año)
```

A continuación, se analizan las altas de los pensionados del régimen 
en estudio, específicamente, la cantidad de entradas de pensionados 
por año y por tipo de pensión (Invalidez, Vejez y Sucesión), durante un 
periodo que abarca desde el 2001 al 2023.

Además, dado que el fondo no cuenta con la fecha de salida de los pensionados, no se 
analizarán las bajas.

En el gráfico 8, se muestra el comportamiento de las entradas de pensionados.

```{r, warning=FALSE, echo=FALSE}
Graf8 <-  ggplot(conteo, aes(x = as.numeric(año), y = cantidad_personas, color = COD_TIPO_PENSION)) +
  geom_line() +
  labs(title = " Gráfico 8: Entradas de pensionados por año del régimen",
       subtitle = "2001-2023",x = " Año de inicio de pago de la pensión",
       y = "Cantidad de personas pensionadas", color = "Tipo de pensión")+
  scale_color_manual(values = c("#2F4F4F", "cadetblue3", "#BCEE68"))+
  theme_minimal()+
   theme(legend.position = "bottom",
        plot.title = element_text(hjust = 0.5),
        plot.subtitle = element_text(hjust = 0.5),
        plot.caption = element_text(hjust = 0, color = "black", size = 8),
        legend.title = element_blank()) +
  labs(caption = expression(bold("Fuente: ") * "Elaborado a partir de datos del Fondo C"))

```

\begin{wrapfigure}[15]{r}{0.5\textwidth}

 \centering
 
```{r , fig.align='right', echo=FALSE}
 Graf8
```
\end{wrapfigure}

Es posible observar que para el caso de los pensionados por invalidez,
las entradas entre el 2001 y el 2014 son similares, están rondando entre 1 y 3 
personas. Posteriormente, se presenta un incremento a partir del 2015, alcanzando
un pico de 10 nuevos pensionados por invalidez en el 2019. Sin embargo, en los
último años, se experimentó una baja en la cantidad de ingresos siendo en el 2023
de una sola persona.

En cuanto a los nuevos pensionados por sucesión, se presentan registros a partir
del 2004. Se puede identificar una tendencia a la alta con el mayor ingreso
de pensionados por este tipo entre el 2018 y el 2022, experimentando un pico de 20 
pensionados en el 2021. No obstante, al igual que la pensión anterior, se presentó un 
decrecimiento en las entradas ingresando solo una persona en el 2023.

Con respecto a los pensionados por vejez, no se presentó ningún registro de
entrada hasta el 2010. En el periodo del 2010 al 2015, la cantidad de nuevos 
pensionados por vejez estuvo entre 1 y 7 personas. En los años siguientes aumentó
la cantidad de entradas, alcanzando un valor máximo de 48 personas en el 2022. 
Al igual que los otros dos tipos de pensiones, para el 2023 se sufrió una reducción
en los ingresos recibiendo a 30 personas, aún así, siendo superior a las entradas
de pensionados por invalidez y sucesión.

En síntesis, se identifica que en el periodo de estudio, el mayor crecimiento de entradas de 
pensionados son percibidas por las pensiones por vejez, seguido de las pensiones
por sucesión y por último, las de invalidez. En general, las tres mostraron una tendencia a
la alta entre el 2018 y el 2022, pero bajaron en el 2023.
