---
title: "Informe Contexto Demográfico Nacional"
subtitle: "Grupo 3"
author:
  - "Maria Carolina Navarro Monge C05513"
  - "Tábata Picado Carmona C05961"
  - "Jimena Marchena Mendoza B74425"
  - "Valentin Chavarría Ubeda B82098"

output:
  pdf_document:
    latex_engine: xelatex
    toc: true
    
params:
  dev: 'svg'
 
header-includes:
  - \usepackage[spanish, provide=*]{babel}
  - \usepackage{titling}
  - \usepackage{wrapfig}
  - \usepackage{fontspec}
  - \setmainfont{Arial}
  - \usepackage{xcolor}
  - \definecolor{azul}{RGB}{49, 126, 153 }
  - \definecolor{gris}{RGB}{12, 76, 99}
  - \usepackage{sectsty}
  - \sectionfont{\color{azul}}
  - \subsectionfont{\color{gris}}
---

```{r setup, include=FALSE}
knitr::opts_chunk$set(echo = TRUE)
```
\newpage



```{r, warning=FALSE,message=FALSE, include=FALSE}
library(readxl)
library(ggplot2)
library(tidyr)
library(dplyr)
library(cowplot)
library(gridExtra)
```

```{r, warning=FALSE, message=FALSE, echo=FALSE}
# Se añaden los datos de la población costarricense por edades quinquenales para
# hombres y mujeres
columna_edades <- read_excel("Poblacion.xlsx", range = "B33:B55")

#Datos hombres
columnas_hombres <- read_excel("Poblacion.xlsx", range = "N33:Q55")
Hombres_pob <- cbind(columna_edades, columnas_hombres)
Hombres_pob <- Hombres_pob[-1,]
colnames(Hombres_pob) <- c("Edades", "2022", "2023", "2024", "2025")
Hombres_pob_long <- Hombres_pob  %>% gather(Ano, Poblacion,"2023")
Hombres_pob_long <- Hombres_pob_long[,-c(2:4)]
Hombres_pob_long$Sexo <-rep("Hombre", length(Hombres_pob_long))

#Datos mujeres 
columnas_mujeres <- read_excel("Poblacion.xlsx", range = "N57:Q79")
Mujeres_pob <- cbind(columna_edades, columnas_mujeres)
Mujeres_pob <- Mujeres_pob[-1,]
colnames(Mujeres_pob) <- c("Edades", "2022", "2023", "2024", "2025")
Mujeres_pob_long <- Mujeres_pob  %>% gather(Ano, Poblacion,"2023")
Mujeres_pob_long <- Mujeres_pob_long[,-c(2:4)]
Mujeres_pob_long$Sexo <-rep("Mujer", length(Mujeres_pob_long) )

#datos con porcentajes por tres grupos de edad sin importar sexo
Pob_3rangos <- data.frame("Edades" = c("0-14", "15-64", "65 y mas"), 
                              `2022` = c(NA), `2023`= c(NA), `2024`= c(NA), 
                              `2025`= c(NA),  check.names = FALSE)

Pob_3rangos_porc<- data.frame("Edades" = c("0-14", "15-64", "65 y mas"), 
                              `2022` = c(NA), `2023`= c(NA), `2024`= c(NA), 
                              `2025`= c(NA),  check.names = FALSE)
for(i in 2:5){
  pob_rango1 <- sum(Hombres_pob[1:3,i] + Mujeres_pob[1:3,i]) 
  pob_rango2 <- sum(Hombres_pob[4:13,i] + Mujeres_pob[4:13,i])
  pob_rango3 <- sum(Hombres_pob[14:21,i] + Mujeres_pob[14:21,i])
  
  Pob_3rangos[1,i] <-  pob_rango1
  Pob_3rangos[2,i] <-  pob_rango2
  Pob_3rangos[3,i] <-  pob_rango3
  
  pob_total <- pob_rango1 + pob_rango2 + pob_rango3

  Pob_3rangos_porc[1,i] <-(pob_rango1/pob_total)*100
  Pob_3rangos_porc[2,i] <-(pob_rango2/pob_total)*100
  Pob_3rangos_porc[3,i] <-(pob_rango3/pob_total)*100
}
```

# Variación de la población

A continuación, se presenta un análisis de la variación de la población durante 
el periodo 2022-2023, así como, de la proyección de la población para el 2024 y 2025. 
Para tal objetivo, se consideran datos de la poblacion por años calendario, 
según sexo y grupos quinquenales de edades proporcionado por el Instituto Nacional 
de Estadística y Censos (INEC). Los cuales, son estimaciones calculadas
sobre la población esperada en un lapso de 2011-2050.

Primeramente, se identifica la distribución de la población costarricense del último
año 2023 según la edad y el sexo. 

Mediante la pirámide poblacional se visualiza un comportamiento similar para
ambos sexos.Se puede observar unos intervalos de edad
dominantes, tanto para hombres como para mujeres corresponde a las personas entre 
20 y 35 años. Esto puede sugerir un envejecimiento de la población, pues, la base
de la pirámide al ser menos ancha que el centro, puede indicar un baja en la tasa 
de natalidad y por ende un lento crecimiento de la población.
Por otro lado, en ambos sexos, la proporción de personas adultas  mayores es pequeña
en comparación con la base de la pirámide , pero, dado que el centro es más ancho esto
puede indicar cierta estabilidad demográfica. 


```{r, warning=FALSE, message=FALSE, echo=FALSE,  out.width="50%", fig.keep='all'}
datos_piramide <-rbind(Hombres_pob_long, Mujeres_pob_long)

# Convertir datos a formato largo y ajustar el valor de la población para los hombres
datos_piramide <- datos_piramide  %>%
  mutate(Poblacion = ifelse(Sexo == "Hombre", -Poblacion, Poblacion)) %>%
  mutate(Edades = factor(Edades, levels = unique(Edades)))

# Crear gráfico de barras con barras reflejadas
piramide_plot <- ggplot(datos_piramide, aes(x = Poblacion, y = Edades, fill = Sexo)) +
  geom_bar(stat = "identity", position = "identity",color = "white") +
  scale_fill_manual(values = c("Hombre" = "#2F4F4F", "Mujer" = "cadetblue3")) +
  labs(
       x = "Población", 
       y = "Edad", fill = "Sexo" ) +
  theme_cowplot()+
  scale_x_continuous(labels = function(x) abs(x))+
   theme(legend.position = "bottom",
        plot.title = element_text(hjust = 0.5),
        plot.subtitle = element_text(hjust = 0.5),
        plot.caption = element_text(hjust = 0, color = "black", size = 8),
        legend.title = element_blank())

ggsave("piramide_plot.pdf", plot = piramide_plot)
```


\begin{wrapfigure}[15]{r}{0.5\textwidth}

 \centering
 
```{r , fig.align='right', echo=FALSE}
 piramide_plot
```
\end{wrapfigure}


Con el fin de analizar la variación de la población costarricense, se consideran
tres rangos de edad por motivos de simplicidad y mayor claridad en el entendimiento
de la información. Estos rangos representan a tres sectores principales de la 
población: personas infantes de 0 a 14 años, personas en edad de trabajar que
corresponde al intervalo de 15 a 64 años y como tercer rango, las personas de 65
años y más que conformarían a los pensionados por jubilación. 

Para acompañar el análisis de la variación de la población, primero se estudia 
la composición porcentual de la población por edades. Con el cual, se puede
analizar la evolución que presenta cada población. 

```{r,warning=FALSE, message=FALSE, echo=FALSE,  out.width="50%", fig.align='center'}
#Gráfico de barras
Pob_3rangos_porc_long <- Pob_3rangos_porc  %>% gather(Ano, Porcentaje,"2022":"2025")

pob_porc_plot <- ggplot(Pob_3rangos_porc_long, aes(x = Porcentaje, y = factor(Ano), fill = Edades)) +
   geom_bar(stat = "identity", alpha = 0.7, position = "stack", width = 0.4) +
  geom_text(aes(label = paste0(round(Porcentaje, 2), "%")), position = position_stack(vjust = 0.5), size = 3) +
  scale_fill_manual(values = c(`0-14` = "#2F4F4F", `15-64` = "cadetblue3",`65 y mas`= "#BCEE68"))+
  labs(
       x = "Porcentaje (%)", 
       y = "Años",fill = "Edad" ) +
    theme_cowplot()+
  scale_y_discrete(limits = rev(levels(factor(Pob_3rangos_porc_long$Ano)))) +  # Reordenar años en eje y
  theme(legend.position = "bottom",
        plot.title = element_text(hjust = 0.5),
        plot.subtitle = element_text(hjust = 0.5),
        plot.caption = element_text(hjust = 0, color = "black", size = 8),
        legend.title = element_blank())

ggsave("pob_porc_plot.pdf", plot = pob_porc_plot, width = 10, height = 6, units = "in")

```

\begin{wrapfigure}[15]{l}{0.5\textwidth}

 \vspace{-\baselineskip}

 \centering
 
```{r , fig.align='right', echo=FALSE}
 pob_porc_plot
```

\end{wrapfigure}

Mediante el gráfico 2, es posible identificar un crecimiento del porcentaje de 
la población adulta mayor. Donde, para el 2022 aproximadamente 7 de cada 100
costarricenses tenían entre 65 años y más, incrementándose para los años posteriores
y estimándose que para el 2025 la proporción de esta población sea de aproximadamente 10
cada 100 costarrinceses. 

A pesar de que el porcentaje que representa la población entre 15 y 64 años disminuyó del 2022 al 2023,
pues, pasó de 69.07% a un 68.96% de la población total y para el 2024 y el 2025 también 
se proyecta que decrezca su porcentaje de composición, sigue siendo el grupo que mayor proporción muestra.
 
Finalmente, para las personas entre los 0 y 4 años, en el 2023 se presentó una disminución 
del porcentaje que compone en la población total comparado con el año previo. Y 
en cuanto a las proyecciones, se puede observar también que decrece y ronda en el 20%. Consecuentemente,
esto trae consigo una disminución de la población entre los 15 y 64 en años posteriores. Lo cual, explica el 
el decremento de la composición porcentual de este grupo.  

Seguidamente, en el  gráfico  3 se muestra la variación porcentual en años consecutivos
de la población por los rangos de edad mencionados anteriormente.

```{r, message=FALSE, echo=FALSE}

Variacion_pob <- data.frame("Edades" = c("0-14", "15-64", "65 y mas"), 
                              `2022-2023` = c(NA), `2023-2024`= c(NA), `2024-2025`= c(NA), 
                              check.names = FALSE)
for(i in 2:4){
    var_rango1 <- ((Pob_3rangos[1, i+1] - Pob_3rangos[1, i])/Pob_3rangos[1, i])*100
    var_rango2 <- ((Pob_3rangos[2, i+1] - Pob_3rangos[2, i])/Pob_3rangos[2, i])*100
    var_rango3 <- ((Pob_3rangos[3, i+1] - Pob_3rangos[3, i])/Pob_3rangos[3, i])*100
    
    Variacion_pob[1,i] <- var_rango1
    Variacion_pob[2,i] <- var_rango2
    Variacion_pob[3,i] <- var_rango3
}

Variacion_pob_long <- Variacion_pob  %>% gather(Periodo, Porcentaje,"2022-2023":"2024-2025")
```

```{r, warning=FALSE, message=FALSE, echo=FALSE,  out.width="50%", fig.align='center'}
plot1 <- ggplot(Variacion_pob_long, aes(x = Periodo, y = Porcentaje, fill = Edades)) +
  geom_bar(stat = "identity", position = "dodge", width = 0.5) +
  geom_text(aes(label = paste0(round(Porcentaje, 2), "%")), position = position_stack(vjust = 0.5), size = 3) +
  scale_fill_manual(values = c(`0-14` = "#2F4F4F", `15-64` = "cadetblue3",`65 y mas`= "#BCEE68"))+
  labs(
       x = "Período", 
       y = "Porcentaje (%)",fill = "Edad" ) +
    theme_cowplot()+
  theme(legend.position = "bottom",
        plot.title = element_text(hjust = 0.5),
        plot.subtitle = element_text(hjust = 0.5),
        plot.caption = element_text(hjust = 0, color = "black", size = 8),
        legend.title = element_blank()) 

ggsave("plot1.pdf", plot = plot1,width = 10, height = 6, units = "in")
```

\begin{wrapfigure}[15]{r}{0.5\textwidth}

 \vspace{-\baselineskip}

 \centering
 
```{r , fig.align='right', echo=FALSE}
 plot1
```

\end{wrapfigure}


Para el caso de las personas entre los 0 y 14 años se tiene que en el 2023, esta
población ha disminuido un 0.37% con respecto al 2022. Además, se proyecta que 
para el 2024 baje un 0.55% respecto al 2023 y para el 2025 también decrezca
pero un 0.47% en comparación con la población del 2024. Esta tendencia a la disminución es coincidente
con la vista en el gráfico 3 y  se debe a la baja tasa de natalidad que se ha presentado en los últimos años, tal y como se explica en el apartado de fecundidad más adelante. 

En cuanto a las personas entre los 15 y 64 años, la variación muestra una 
tendencia a la baja pero en pequeña medida. Lo cual, evidencia la disminución
de su porcentaje en la población total en Costa Rica visto previamente. 

Además, los mayores porcentajes de variación los presenta el grupo conformado por 
las personas adultas mayores. Presentando un aumento de 4.98% en el 2023 y estimándose
un incremento de 5.06% para el 2025 en comparación con el 2024. 

Dado que se experimentó y se proyectan variaciones negativas para la población de infantes
y crecimientos en las poblaciones de edades mayores, esto confirma el envejecimiento de la población que
se planeteó en el análisis de la pirámide poblacional. Lo cual, es una problemática para el financiamiento
del sistema de pensiones, pues, se preveé que la población económicamente activa disminuya y la cantidad
de pensionados aumente, dificultando entonces su solvencia. 


# Migración

```{r, warning=FALSE, message=FALSE, echo=FALSE}
#Se añade la base de datos de flujos de migración
migracion_datos <- read_excel("Migracion.xlsx")

```

Como parte del contexto demográfico,se analizan los flujos de migración en Costa
Rica en los último dos años. Por lo tanto, mediante datos proporcionados por
la Dirección General de Migración y Extranjería (DGME), se estudia el comportamiento 
de los ingresos y egresos mensuales de personas de diferentes nacionalidades.

En el gráfico 4, se visualiza dicho compartamiento durante el periodo
en estudio.


```{r,warning=FALSE, message=FALSE, echo=FALSE, out.width="50%", fig.align='center'}
plot2 <- ggplot() + 
  geom_line(aes(x = 1:24, y = migracion_datos$Ingresos, color = "Ingresos"), lwd = 1) +      
  geom_line(aes(x = 1:24, y = migracion_datos$Egresos, color = "Egresos"), lwd = 1) +
  labs(
       x = "Años", 
       y = "",
       color = "") +
  theme_cowplot()+
  scale_color_manual(values = c("Ingresos" =  "#2F4F4F", "Egresos" = "cadetblue3")) +
  scale_x_continuous(breaks = c(1, 12, 24), labels = c("Enero 2022", "Diciembre 2022", "Diciembre 2023")) +
  theme(legend.position = "bottom",
        plot.title = element_text(hjust = 0.5),
        plot.subtitle = element_text(hjust = 0.5),
        plot.caption = element_text(hjust = 0, color = "black", size = 8),
        legend.title = element_blank()) 

ggsave("plot2.pdf", plot = plot2, width = 10, height = 6, units = "in")
```

\begin{wrapfigure}[12]{l}{0.5\textwidth}

 \vspace{-\baselineskip}

 \centering
 
```{r , fig.align='right', echo=FALSE}
 plot2
```

\end{wrapfigure}

Es posible identificar un comportamiento variado para los ingresos y egresos al
país. Durante el periodo se presentan notables subidas y bajadas en el flujo de 
migración. 

Para el 2022, en septiembre se presentó una disminución considerable de las personas
que entraron al país, sin embargo, a finales del año tuvo un gran crecimiento pasando de 242322 ingresos
a 493908 en enero del 2023. Posteriormente, mostró una tendencia a la baja pero 
volvió a incrementar a mediados del 2023, en julio específicamente. Y para finales de
año incrementó todavía más. El comportamiento general de los ingresos fue de 
mayores entradas para el 2023 en comporación con el 2022. Para el caso de los egresos, sus fluctuaciones son bastantes similares a las del  ingresos. Cabe mencionar que durante la mayoría de los meses del periodo en estudio, los egresos  se mostraron inferiores a los ingresos. 

El aumento en las personas que ingresan el país se debe, según El Plan Nacional de Integración para Costa Rica (PNICR) 2023-2027 al incremento de refugiados de países que enfrentan crisis
socioeconómicas y políticas como Nicaragua, Venezuela, Cuba y Colombia. Así también, se indica en el mismo documento que de acuerdo con el Instituto Costarricense de
Turismo, Costa Rica recibió en el 2022 nómadas digitales de 45 países y se espera que aumente en los próximos años 

# Matrimonios

```{r include=FALSE}
#Costa Rica. Total de matrimonios por composición de la pareja

matrimonios_parejas <- read_excel("Matrimonios 2023.xlsx", sheet = 2, skip = 3)
matrimonios_parejas <- matrimonios_parejas[matrimonios_parejas$Año %in% c(2022, 2023), ]
matrimonios_parejas <- matrimonios_parejas %>% mutate(across(-1, as.numeric))
```

```{r include=FALSE}
#Costa Rica. Total de matrimonios por sexo, según grupos de edades de las personas contrayentes

matrimonios_edad_22 <- read_excel("Matrimonios 2022.xlsx", sheet = 6, skip = 3)
matrimonios_edad_22 <- matrimonios_edad_22[1:11,]
matrimonios_edad_22 <- matrimonios_edad_22 %>% mutate(across(-1, as.numeric))

matrimonios_edad_23 <-  read_excel("Matrimonios 2023.xlsx", sheet = 6, skip = 3)
matrimonios_edad_23 <- matrimonios_edad_23[1:10,]
matrimonios_edad_23 <- matrimonios_edad_23 %>% mutate(across(-1, as.numeric))
```

```{r include=FALSE}
#Costa Rica. Total de matrimonios por nacionalidad de las personas contrayentes, según composición de la pareja.

matrimonios_nacionalidad_22 <- read_excel("Matrimonios 2022.xlsx", sheet = 12, skip = 3)
matrimonios_nacionalidad_22 <- matrimonios_nacionalidad_22[1:4,]
matrimonios_nacionalidad_22 <- matrimonios_nacionalidad_22 %>% mutate(across(-1, as.numeric))

matrimonios_nacionalidad_23 <- read_excel("Matrimonios 2023.xlsx", sheet = 12, skip = 3)
matrimonios_nacionalidad_23 <- matrimonios_nacionalidad_23[1:4,]
matrimonios_nacionalidad_23 <- matrimonios_nacionalidad_23 %>% mutate(across(-1, as.numeric))
```

```{r include=FALSE}
tasa_nupcialidad <- read_excel("Indicadores de población.xlsx", sheet = 3)
```

```{r include=FALSE}
tasa_nupcialidad_graf <- tasa_nupcialidad %>%
  pivot_longer( cols = -Nupcialidad, names_to = "Año", values_to = "Tasa")
```

```{r echo=FALSE, out.width="50%", fig.align='center'}
plot3 <- ggplot(tasa_nupcialidad_graf, aes(x = factor(Año), y = Tasa, fill = Nupcialidad)) +
  geom_bar(stat = "identity", alpha = 0.7, position = "dodge") +
  scale_fill_manual(values = c(`Tasa de nupcialidad (por mil habitantes)` = "#2F4F4F", Católicos = "cadetblue3", Civiles = "#BCEE68"), name = "Nupcialidad") +  
  labs(x = "Año") +
  theme_cowplot()+
  theme(plot.title = element_text(hjust = 0.5),
        plot.subtitle = element_text(hjust = 0.5),
        plot.caption = element_text(hjust = 0, color = "black", size = 8)) 

ggsave("plot3.pdf", plot = plot3, width = 10, height = 6, units = "in")
```

\begin{wrapfigure}[15]{r}{0.5\textwidth}

 \vspace{-\baselineskip}

 \centering
 
```{r , fig.align='right', echo=FALSE}
 plot3
```

\end{wrapfigure}

De acuerdo con el INEC (2022) la tasa de nupcialidad es el número de matrimonios, según sea el caso, católicos o civiles, por cada mil habitantes durante un mismo periodo. De esta manera, observado el gráfico 4  se puede notar que entre el 2022 y 2023 la tasa de nupcialidad se redujo levemente pasando de 4.4 a 4.2. También, se puede afirmar que las personas costarricenses que se casan prefieren hacerlo de manera civil ya que, la tasa de nupcialidad de los matrimonios civiles supera en aproximadamente 5 a los matrimonios católicos.   

```{r include=FALSE}
matrimonios_parejas_graf <- pivot_longer(matrimonios_parejas, cols = c(Total,`Hombre - Mujer`,`Hombre - Hombre`,`Mujer - Mujer`), names_to = "Composición", values_to = "Cantidad")
```

```{r echo=FALSE,out.width="50%", fig.align='center'}
plot4 <-ggplot(matrimonios_parejas_graf, aes(x = factor(Año), y = Cantidad, fill = Composición)) +
  geom_bar(stat = "identity", alpha = 0.7, position = "dodge") +
  geom_text(aes(label = Cantidad), position = position_dodge(width = 0.9), vjust = -0.5) +
  scale_fill_manual(values = c(Total = "#2F4F4F", `Hombre - Mujer` = "cadetblue3", `Hombre - Hombre` = "#BCEE68",`Mujer - Mujer` = "#6E8B3D" ), name = "Tipo de Composición") +  
  labs(x = "Año") +
  theme_cowplot()+
  theme(plot.title = element_text(hjust = 0.5),
        plot.subtitle = element_text(hjust = 0.5),
        plot.caption = element_text(hjust = 0, color = "black", size = 8))

ggsave("plot4.pdf", plot = plot4, width = 10, height = 6, units = "in")
```

\begin{wrapfigure}[15]{l}{0.5\textwidth}
 \vspace{-\baselineskip}

 \centering
 
```{r , fig.align='right', echo=FALSE}
 plot4
```

\end{wrapfigure}

En el gráfico 6 se puede observar en cantidades los matrimonios del 2022 y 2023 según la composición de la pareja, del cual es bastante notorio que las personas costarricenses en su mayoría se casan con personas del sexo opuesto, luego una cantidad mucho más baja son matrimonios entre hombres y por último entre mujeres, tendencia que se mantiene durante los dos años del análisis. 

Como se mencionó la tasa de nupcialidad disminuyó, esto se debe a que la cantidad de matrimonios totales tuvo una caída de 618 matrimonios en el 2023 con respecto al 2022. Si bien solo se están considerando dos años para el presente informe, al indagar en las bases de datos del INEC se tiene una tendencia conforme pasan los años a la disminución de los matrimonios, es decir, esta reducción entre el 2022 y 2023 no es un caso aislado para el país sino que, es un patrón que se viene viendo desde hace un tiempo atrás y que se debe tener presente a la hora de hacer modelos y estudios actuariales pensando principalmente en la afectación que esto tiene en la fecundidad  que se encuentra estrechamente relacionada con el sistema de pensiones. 

```{r include=FALSE}
matrimonios_edad_23 <- matrimonios_edad_23 %>%
  filter(!(`Grupos de edades` %in% c("Costa Rica", "Ignorada")))
matrimonios_edad_23 <- mutate(matrimonios_edad_23, Año = 2023)
matrimonios_edad_22 <- matrimonios_edad_22 %>%
  filter(!(`Grupos de edades` %in% c("Costa Rica", "Ignorada")))
matrimonios_edad_22 <- mutate(matrimonios_edad_22, Año = 2022)
matrimonios_edad <- rbind(matrimonios_edad_22, matrimonios_edad_23)
matrimonios_edad_graf <- matrimonios_edad %>%
  pivot_longer( cols = -c(`Grupos de edades`, Año), names_to = "Categoria", values_to = "Cantidad")
```

```{r echo=FALSE, out.width="50%", fig.align='center'}
plot5 <- ggplot(matrimonios_edad_graf, aes(x = `Grupos de edades`, y = Cantidad, fill = Categoria)) +
  geom_bar(stat = "identity", position = "stack") +  # Gráfico de barras apiladas
  scale_fill_manual(values = c(`Hombres total` = "#2F4F4F", 
                                `Hombres con mujeres` = "cadetblue3", 
                                `Hombres con hombres` = "#BCEE68",
                                `Mujeres total` = "#6E8B3D", 
                                `Mujeres con hombres` = "#AEEEEE", 
                                `Mujeres con mujeres` = "#B4EEB4"),
                     name = "Tipo de Composición") +
  facet_wrap(~ Año) +
  theme_cowplot()+
  labs(x = "Grupos de Edades", y = "Cantidad") +
  theme(axis.text.x = element_text(angle = 45, hjust = 1), plot.subtitle = element_text(hjust = 0.5), plot.caption = element_text(hjust = 0, color = "black", size = 8)) 

ggsave("plot5.pdf", plot = plot5, width = 10, height = 6, units = "in")
```

\newpage

\begin{wrapfigure}[15]{r}{0.5\textwidth}

 \vspace{-\baselineskip}

 \centering
 
```{r , fig.align='right', echo=FALSE}
 plot5
```

\end{wrapfigure}

Es relevante ver los rangos de las edades en las que las personas contraen matrimonio en Costa Rica, en el gráfico 7 se observa para ambos años que la mayoría de matrimonios fueron de personas entre los 30 y 34 años de edad y le siguen entre 25 y 29 años. Esto se explica  según estudios del INEC (2015) a que las personas con el pasar de los años han ido postergando la edad para casarse. 

Note que, se tiene un rango de menos de 18 años debido a que el INEC mantiene este grupo para evidenciar que aunque existe la Ley 9406 (Ley de Relaciones Impropias), la cual prohíbe la inscripción de matrimonios que incluyan a personas menores de edad ante el Registro Civil, existen individuos que lo hacen. No es muy notorio en el gráfico pero, en el 2022 una mujer menor de 18 años contrajo matrimonio con un hombre. Para el 2023 no existe ningún registro dentro de este rango. 

Haciendo excepción a lo mencionado anteriormente, los rangos de edades donde menos perosnas se casan son entre los 18-19 y 45-49 para ambos años. Además, es curioso que existe una proporción alta de personas de 50 años o más que deciden casarse. 

```{r include=FALSE}
matrimonios_nacionalidad_23 <- matrimonios_nacionalidad_23 %>%
  select(-Total)
matrimonios_nacionalidad_23 <- mutate(matrimonios_nacionalidad_23, Año = 2023)
matrimonios_nacionalidad_22 <- matrimonios_nacionalidad_22 %>%
  select(-Total)
matrimonios_nacionalidad_22 <- mutate(matrimonios_nacionalidad_22, Año = 2022)
matrimonios_nacionalidad <- rbind(matrimonios_nacionalidad_22, matrimonios_nacionalidad_23)
matrimonios_nacionalidad_graf <- matrimonios_nacionalidad %>%
  pivot_longer( cols = -c(`Composición de la pareja`, Año), names_to = "Categoria", values_to = "Cantidad")
```

# Fecundidad

```{r include=FALSE}
fecundidad <- read_excel("Indicadores de población.xlsx", sheet = 1)
esperanza_vida <- read_excel("Indicadores de población.xlsx", sheet = 2)
```

```{r include=FALSE}
fecundidad_graf <- fecundidad %>%
  pivot_longer( cols = -`Natalidad y fecundidad`, names_to = "Año", values_to = "Tasa")

esperanza_vida_graf <- esperanza_vida %>% 
  pivot_longer(cols = -`Esperanza de vida al nacimiento`, names_to = "Año", values_to = "EPV")
```

En este apartado se muestran las tasas de fecundidad y natalidad así como, la esperanza de vida al nacimiento. Para iniciar con el análisis de estas variables demográficas se debe tener claro que según el INEC (2022) en sus estudios de indicadores demográficos definen la tasa bruta de natalidad como el número de nacimientos por cada mil habitantes, la tasa global de fecundidad es el número de hijos e hijas que en promedio tendría cada mujer al final del periodo fértil, si durante su vida tiene sus hijos e hijas de acuerdo a las tasas de fecundidad por edad observadas en el país y año de interés además, para este cálculo se toma como hipótesis que las mujeres no están afectadas por la mortalidad desde el nacimiento hasta el final de periodo fértil. 

Como último indicador de medición de la fecundidad se presenta la tasa de reproducción, la cual representa el número de hijas que en promedio tendría cada mujer al final del periodo fértil, si durante su vida tiene sus hijos e hijas de acuerdo a las tasas de fecundidad por edad observadas en el país y año de interés. La diferencia entre la tasa de reproducción bruta y neta es que la primera no considera la mortalidad sobre estas mujeres y la segunda sí. A continuación se muestra un gráfico con los indicadores mencionados para Costa Rica en el 2022 y 2023. 

```{r echo=FALSE, out.width="50%", fig.align='center'}
plot6 <-ggplot(fecundidad_graf, aes(x = factor(Año), y = Tasa, fill = `Natalidad y fecundidad`)) +
  geom_bar(stat = "identity", alpha = 0.7, position = "dodge") +
  scale_fill_manual(values = c(`Tasa bruta de natalidad (por mil habitantes)` = "#2F4F4F", `Tasa global de fecundidad (por mujer)` = "cadetblue3", `Tasa bruta de reproducción (por mujer)` = "#BCEE68", `Tasa neta de reproducción (por mujer)` = "#6E8B3D"), name = "Tipo de tasa") +  
  labs(x = "Año") +
  theme_cowplot()+
  theme(plot.title = element_text(hjust = 0.5),
        plot.subtitle = element_text(hjust = 0.5),
        plot.caption = element_text(hjust = 0, color = "black", size = 8)) 

ggsave("plot6.pdf", plot = plot6, width = 10, height = 6, units = "in")
```

\begin{wrapfigure}[13]{r}{0.5\textwidth}

 \vspace{-\baselineskip}

 \centering
 
```{r , fig.align='right', echo=FALSE}
 plot6
```

\end{wrapfigure}

En el gráfico 8  se puede observar que todas las tasas entre el 2022 y 2023 disminuyeron y al igual que, para el caso de la nupcialidad este no es un caso particular sino que, hace varios años las tasa de natalidad, fecundidad y reproducción vienen en caída. Esto es preocupante puesto que, según el INEC (2022) cuando la Tasa Global de Fecundidad (TGF) de un país es de 2,1 hijos por mujer, se dice que la fecundidad está a nivel de reemplazo, es decir, que las parejas están teniendo únicamente el número de hijos e hijas necesarios para reemplazarse a sí mismas, no obstante, si analizamos el gráfico la TGF de Costa Rica se encuentra por debajo de 2 siendo de 1.3 para el 2022 y de 1.2 para el 2023. Costa Rica se encuentra actualmente con niveles de fecundidad ultra-bajos, es decir, por debajo de 1,5 hijos e hijas por mujer. 

Si se ve en términos generales y no solo de parejas lo alarmante es que la población no está teniendo una generación de reemplazo que pueda hacer sostenible el sistema de seguridad social pues, según el Dr. Luis Rosero Bixby (2023), docente emérito de la UCR y fundador del Centro Centroamericano de Población, la ultrabaja natalidad provoca una disminución en la población infantil y juvenil que trae consigo una caída progresiva de la población adulta, la cual es responsable de la producción y los ingresos del país además de ser los que generan los aportes a la seguridad social. Consecutivamente se genera un aumento de la población mayor quienes son los receptores de las pensiones y la mayoría de estos son los que utilizan el sistema de salud de la CCSS. 

Se puede notar el ciclo en el que se ve involucrado el país debido a la baja natalidad y del cual las repercusiones no son fáciles de revertir. Costa Rica ya está sufriendo de estas consecuencias puesto que, como se evidencia en el apartado de variación de la población, el mayor porcentaje de la población corresponde a la población econonómicamente activa. Este grupo con el pasar de los años se va desplazando hacia la población en vejez y al tener una baja natalidad las nuevas generaciones no son suficientes para cubrir la inversión futura que se debe realizar.  

Muy relacionado a los nacimientos se tiene la esperanza de vida al nacer la cual se define como el número de años que en promedio viviría una persona si las condiciones de mortalidad por edad, vigentes al momento de su nacimiento, no cambian a lo largo de su vida. En el gráfico 9 se puede apreciar este indicador para Costa Rica separado por sexo. 

```{r echo=FALSE, out.width="50%", fig.align='center'}
plot7 <- ggplot(esperanza_vida_graf, aes(x = factor(Año), y = EPV, fill = `Esperanza de vida al nacimiento`)) +
  geom_bar(stat = "identity", alpha = 0.7, position = "dodge") +
  geom_text(aes(label = round(EPV,1)), position = position_dodge(width = 0.9), vjust = -0.5) +
  scale_fill_manual(values = c(Total = "#2F4F4F", Mujeres = "cadetblue3", Hombres = "#BCEE68")) +  
  labs(x = "Año", y = "Esperanza de vida", fill = NULL) +
  theme_cowplot()+
  theme(plot.title = element_text(hjust = 0.5),
        plot.subtitle = element_text(hjust = 0.5),
        plot.caption = element_text(hjust = 0, color = "black", size = 8)) 

ggsave("plot7.pdf", plot = plot7,width = 10, height = 6, units = "in")
```

\begin{wrapfigure}[15]{l}{0.5\textwidth}

 \vspace{-\baselineskip}

 \centering
 
```{r , fig.align='right', echo=FALSE}
 plot7
```

\end{wrapfigure}

Con la evolución científica y tecnológica que ha venido surgiendo cada vez con mayor velocidad en el mundo se tiene un aumento de la esperanza de vida al nacer debido a que muchas de las innovaciones han sido en pro de la salud de los seres humanos y la obtención de mayores comodidades en el estilo de vida de los mismos. De un año a otro realmente no varía mucho, no obstante, se puede notar el crecimiento aún así en un periodo de tiempo corto y si se analiza para periodos largos la tendencia al crecimiento es evidente. Como es usual las mujeres poseen una esperanza de vida al nacer mayor que la de los hombres. 

Es claro que tener una esperanza de vida al nacer alta es un buen indicador para Costa Rica, sin embargo, es algo que se debe tener presente y se debe analizar junto a otro indicadores como en este caso la fecundidad ya que, implica tener los recursos para poder atender a las generaciones por un mayor tiempo.  

# Desempleo

En los últimos años, Costa Rica ha experimentado una notable disminución en su tasa de desempleo,representado en el gráfico 10 durante los años 2022 y 2023., un indicador que representa el porcentaje de personas en edad laboral que están desempleadas y activamente buscando trabajo dentro de la fuerza laboral.

```{r,echo = FALSE}
Desempleo <- read_excel("Desempleo.xlsx")
Desempleo$Trimestre <- factor(Desempleo$Trimestre, levels = unique(Desempleo$Trimestre))
```

```{r,echo = FALSE,warning = FALSE, out.width="50%", fig.align='center'}
plot8 <-ggplot(Desempleo, aes(x = Trimestre, y = `Tasa desempleo`)) +
  geom_bar(stat = "identity", fill = "cadetblue3", width = 0.7,alpha = 0.7) +
  geom_text(aes(label = paste0(`Tasa desempleo`, "%")), vjust = -0.5, color = "#2F4F4F") +
  labs(
       x = "Trimestre",
       y = "Tasa de Desempleo (%)") +
  theme_cowplot()+
  theme(axis.text.x = element_text(angle = 45, hjust = 1),
        legend.position = "bottom",
        plot.title = element_text(hjust = 0.5),
        plot.subtitle = element_text(hjust = 0.5),
        plot.caption = element_text(hjust = 0)) +
  coord_cartesian(ylim = c(0, 14)) +
  geom_point(aes(x = Trimestre, y = `Población desempleada`/30000, color = "Población desempleada"), size = 2) +
  geom_text(data = Desempleo, aes(x = Trimestre, y = `Población desempleada`/30000, label = `Población desempleada`), vjust = -0.5, color = "#528B8B", size = 3) +
  theme_cowplot()+
  scale_color_manual(values = c("Población desempleada" = "#2F4F4F")) + 
  guides(color = guide_legend(title = " "))

ggsave("plot8.pdf", plot = plot8, width = 14, height = 6, units = "in")
```
\begin{wrapfigure}[10]{l}{0.5\textwidth}

 \vspace{-\baselineskip}

 \centering
 
```{r , fig.align='right', echo=FALSE}
 plot8
```

\end{wrapfigure}

Durante el transcurso del año 2022 en Costa Rica, se observó una tendencia descendente en los índices de desempleo a excepción del III Trimestre, acompañada de una disminución en la participación activa en el mercado laboral. De acuerdo con datos proporcionados por el Instituto Nacional de Estadística y Censos (INEC), este período inició con una tasa de desempleo del 13,58%, que descendió gradualmente hasta alcanzar un 11,67% al cierre del año. Aunque el Gobierno ha atribuido esta disminución en la fuerza laboral principalmente a la jubilación, es fundamental considerar otros posibles factores que pudieron influir en esta tendencia.

El desempleo en Costa Rica cerró el año 2023 con una tasa del 7,3%, lo que representó una notable disminución de 4,4 puntos porcentuales en comparación con el año anterior, donde se registraba en un 11,67%. Siendo esta la menor tasa de desempleo en 13 años.
En términos absolutos, el 7,3% de desempleo equivale a aproximadamente 164.000 personas. La disminución en la participación laboral se refleja en una notable caída de 5,9 puntos porcentuales en la tasa de participación.

El informe del INEC también destaca cambios significativos en la distribución de la ocupación por sectores económicos. Se observó una reducción en la construcción, actividades profesionales y administrativas de apoyo, así como en hogares como empleadores. Por otro lado, se registraron aumentos en sectores como la enseñanza, la salud y la administración pública. Estos cambios en la estructura ocupacional pueden tener implicaciones importantes para la economía y el mercado laboral en general.


```{r,echo = FALSE,warning = FALSE}
ocupaDesempleo <- read.csv2("ocupaDesempleo.csv", header=FALSE, comment.char="#", dec=",")
ocupaDesempleo <- ocupaDesempleo[-1, ]
names(ocupaDesempleo) <- c("Trimestre", "Tasa_desempleo", "Tasa_participacion", "Tasa_ocupacion")
ocupaDesempleo$Tasa_desempleo <- as.numeric(gsub(",", ".", ocupaDesempleo$Tasa_desempleo))
ocupaDesempleo$Tasa_participacion <- as.numeric(gsub(",", ".", ocupaDesempleo$Tasa_participacion))
ocupaDesempleo$Tasa_ocupacion <- as.numeric(gsub(",", ".", ocupaDesempleo$Tasa_ocupacion))
ocupaDesempleo$Trimestre <- factor(ocupaDesempleo$Trimestre, levels = ocupaDesempleo$Trimestre)
```


```{r,echo = FALSE,warning = FALSE, out.width="50%", fig.align='center'}
plot9 <- ggplot(ocupaDesempleo, aes(x = Trimestre)) +
  geom_line(aes(y = Tasa_desempleo, color = "Tasa de Desempleo", group = 1), size = 1) +
  geom_line(aes(y = Tasa_participacion, color = "Tasa de Participación", group = 1), size = 1) +
  geom_line(aes(y = Tasa_ocupacion, color = "Tasa de Ocupación", group = 1), size = 1) +
  scale_color_manual(values = c("Tasa de Desempleo" = "#BCEE68", "Tasa de Participación" = "#2F4F4F", "Tasa de Ocupación" = "cadetblue3")) +
  labs(x = "Trimestres móviles", y = "Porcentaje", color = "Indicador") +
  theme_cowplot() +
  theme(legend.position ="bottom",
        axis.text.x = element_text(angle = 45, hjust = 1),plot.title = element_text(hjust = 0.5),
        plot.subtitle = element_text(hjust = 0.5),
        plot.caption = element_text(hjust = 0)) +
  scale_x_discrete(breaks = c("ENE(22)-MAR(22)", "ABR(22)-JUN(22)", "JUL(22)-SEP(22)", "OCT(22)-DEC(22)",
                               "ENE(23)-MAR(23)", "ABR(23)-JUN(23)", "JUL(23)-SEP(23)", "OCT(23)-DEC(23)"))
ggsave("plot9.pdf", plot = plot9, width = 10, height = 6, units = "in")
```

\begin{wrapfigure}[15]{r}{0.5\textwidth}

 \vspace{-\baselineskip}

 \centering
 
```{r , fig.align='right', echo=FALSE}
 plot9
```

\end{wrapfigure}

Con respecto a otros indicadores adicionales del mercado laboral proporcionados por el INEC,como se puede observar en el gráfico 11 que a finales del 2023, se tiene que la tasa de ocupación, que representa el porcentaje de personas empleadas en relación con la población de 15 años o más, se situó en un 50%, mientras que la tasa neta de participación laboral, que abarca tanto a las personas empleadas como a las desempleadas en relación con la misma población, fue del 54,3%. Ambos indicadores experimentaron caídas significativas interanuales de 3,3 y 6,2 puntos porcentuales, respectivamente.
Según el INEC, esta reducción se vio impulsada por una disminución en la participación de personas en el mercado laboral, especialmente en el sector informal. Es crucial destacar que la disminución en la tasa de desempleo no necesariamente indica una mejora en las oportunidades laborales, sino más bien una menor cantidad de personas buscando activamente empleo.

# Población económicamente activa

```{r Datos PEA,echo = FALSE,warning = FALSE}
PEA <- read_excel(
  "PEA2.xlsx",
  sheet =
    "5 years",
  skip = 
    6
)
```


```{r PEA 2022,echo = FALSE,warning = FALSE}
PEA22M <- PEA %>% 
  filter(
    Year ==
      2022
  ) %>% 
  mutate(
      `Obs (K)` = 
        `Obs (K)`/`Obs (K)`[1]*100
  ) %>% 
  filter(
    Sex ==
      "Male" &
    Min !=
      "Total"
  )

PEA22F <- PEA %>% 
  filter(
    Year ==
      2022
  ) %>% 
  mutate(
      `Obs (K)` = 
        -`Obs (K)`/`Obs (K)`[1]*100
  ) %>% 
  filter(
    Sex ==
      "Female" &
    Min !=
      "Total"
  )

PEA22 <- rbind(PEA22F,PEA22M)
```


```{r PEA 2023,echo = FALSE,warning = FALSE}
PEA23M <- PEA %>% 
  filter(
    Year ==
      2023
  ) %>% 
  mutate(
      `Obs (K)` = 
        `Obs (K)`/`Obs (K)`[1]*100
  ) %>% 
  filter(
    Sex ==
      "Male" &
    Min !=
      "Total"
  )

PEA23F <- PEA %>% 
  filter(
    Year ==
      2023
  ) %>% 
  mutate(
      `Obs (K)` = 
        -`Obs (K)`/`Obs (K)`[1]*100
  ) %>% 
  filter(
    Sex ==
      "Female" &
    Min !=
      "Total"
  )

PEA23 <- rbind(PEA23F,PEA23M) %>% 
  mutate(
    Min = as.numeric(Min) + 2.5
  )
```

La Población Económicamente Activa (PEA) es parte importante al analizar la demografía para un estudio actuarial. Para tener un entendimiento del comportamiento de esta variable se realiza un gráfico según la edad y genero.

```{r,echo = FALSE,warning = FALSE, out.width="50%", fig.align='center'}
PEAComp <- rbind(PEA22,PEA23)

plot10 <- PEAComp %>% 
  mutate(
    Categoria = 
      paste0(
        Sex, Year
      ),
    
  ) %>% 
  ggplot(
    aes(
      x =
        Min,
      y =
        `Obs (K)`,
      fill =
        Categoria,
      alpha =
        0.999
    )
  ) +
  guides(alpha = FALSE) + # Remueve la leyenda para alpha
  geom_bar(
    stat = 
      "identity"
  ) +
  coord_flip() +
  scale_fill_manual(
    name =
      "Genero \n Año",
    labels = c(
      "Femenino\n2022" ,
      "\n 2023",
      "Masculino \n 2022",
      "\n 2023"),
    values = 
      c(
        "#2F4F4F",
        "cadetblue3",
        "#4B7F52",
        "#A2CD5A"
      )
  ) +
  labs(
    y =
      "Porcentaje",
    x =
      "Edad"
  ) +
  scale_x_discrete(
    breaks = 
      seq(20,70,by=5)
  ) +
  scale_y_continuous(
    breaks = 
      seq(-7,9,by=2)
  ) +
  theme_cowplot() +
    theme(
      legend.position =
        "bottom",
      plot.title = 
        element_text(
          hjust = 
            0.5
        ),
      plot.subtitle =
        element_text(
          hjust = 
            0.5
        ),
      plot.caption =
        element_text(
          hjust =
            0,
          color =
            "black",
          size =
            8
          )
      )

ggsave("plot10.pdf", plot = plot10, width = 10, height = 6, units = "in")
```

\begin{wrapfigure}[15]{r}{0.5\textwidth}

 \vspace{-\baselineskip}

 \centering
 
```{r , fig.align='right', echo=FALSE}
 plot10
```

\end{wrapfigure}



Este gráfico permite observar que el PEA tiene un comportamiento muy similar al de la población general. Ademas, muestra que la población con mas representación en el PEA es la que se encuentra entre los 25 y 40 años para ambos sexos, sobresaliendo los 25 en caso de la población masculina y los 30 en la femenina. Con base a los datos presentados por la Organización para la Cooperación y el Desarrollo Económicos (OECD) en "Employment rate by age group" (2023), este comportamiento si bien es normal debido que es similar a los países pertenecientes a esta. Cabe resaltar, que el mismo informe, Costa Rica es el cuarto país con un con el indice mas bajo de población trabajadora entre los 55 y 64 años, estando por debajo de países como Luxemburgo. 

Es importante resaltar que si puede notar una disminución del PEA entre los años estudiados del 6,38%, de forma general. Esto puede llegar a ser preocupante dado que junto la baja natalidad puede tratarse de temas que puedan llegar a generar insolvencia. Ademas, es importante resaltar, como otro punto negativo, la gran diferencia entre ambos géneros, debido que en ninguna edad la población femenina supera la masculina. Siendo que en algunos casos el la diferencia lleva a superar los 65 000 personas o aproximadamente un 2,5% del PEA. Este puede deberse a muchos factores, pero siendo que la población con mayor indice la de escolaridad es la femenina según datos de Fondo Internacional de Emergencia de las Naciones Unidas en el "Country Office Annual Report" (2023), es un muy buen punto para llegar a mejorar el desarrollo del país.


